ACORDAO-COMPLETO-2509882

ACÓRDÃO 3266/2022 ATA 19/2022 - PRIMEIRA CÂMARA

VISTOS, relatados e discutidos estes autos de Representação autuada a partir do procedimento investigatório MP/ES 2014.0004.2820-29, que tramita perante a 27ª Promotoria de Justiça Cível de Vitória, apresentado ao Tribunal pelo Ministério Público do Estado do Espírito Santo (MP/ES) , dando conta de possíveis irregularidades na execução do Contrato ES-2009-CO-001, tendo por objeto a execução de obras de construção de biblioteca e reforma de edifício, a cargo do Serviço Social do Comércio - Administração Regional no Espírito Santo (Sesc-AR/ES) ,
ACORDAM os Ministros do Tribunal de Contas da União, reunidos em sessão da 1ª Câmara, ante as razões expostas pelo Relator, em:
9.1. considerar a presente representação, no mérito, parcialmente procedente;
9.2. dar ciência ao Sesc/ES sobre as falhas a seguir identificadas na Concorrência 09/0003-CC e respectivo Contrato ES-2009-CO-001, com fundamento no art. 9º, inciso I, da Resolução TCU 315/2020, para que sejam adotadas medidas internas com vistas à prevenção de ocorrência de outras semelhantes:
9.2.1. utilização de unidade genérica "verba" e falta de detalhamento do BDI, em afronta à jurisprudência do TCU, notadamente a Súmula/TCU 258 e aos arts. 3º; 6º, inciso IX; e 7º, § 2º, inciso II, da Lei 8.666/1993;
9.2.2. extrapolação do limite legal de 50% de alteração contratual e consideração indevida de compensação entre acréscimos e supressões, em afronta à jurisprudência do TCU (Acórdãos do Plenário 50/2019 e 2.157/2013) ; e
9.3. dar ciência desta deliberação ao Serviço Social do Comércio - Administração Regional no Espírito Santo, à Construtora Progredior Ltda., e ao representante.

Representação autuada a partir do procedimento investigatório MP/ES 2014.0004.2820-29, que tramita perante a 27ª Promotoria de Justiça Cível de Vitória, apresentado ao Tribunal pelo Ministério Público do Estado do Espírito Santo (MP/ES), dando conta de possíveis irregularidades na execução do Contrato ES-2009-CO-001, tendo por objeto a execução de obras de construção de biblioteca e reforma de edifício, a cargo do Serviço Social do Comércio  Administração Regional no Espírito Santo (Sesc-AR/ES).

Primeira Câmara

Serviço Social do Comércio - Administração Regional no Espírito Santo (Sesc-AR/ES).

3. Representante: Ministério Público do Estado do Espírito Santo (MP/ES).

Ministro Benjamin Zymler.

13.1. Ministros presentes: Walton Alencar Rodrigues (Presidente), Benjamin Zymler (Revisor), Vital do Rêgo e Jorge Oliveira.
13.2. Ministros-Substitutos presentes: Augusto Sherman Cavalcanti (Relator) e Weder de Oliveira.

CONSTRUTORA PROGREDIOR LTDA

AUGUSTO SHERMAN

Adoto como relatório a instrução elaborada no âmbito da SeinfraUrbana (peça 106) , transcrita a seguir, a qual recebeu a aprovação dos dirigentes daquela unidade técnica.
"INTRODUÇÃO
1.	Cuidam os autos de representação trazida pelo Ministério Público do Estado do Espírito Santo (MP/ES) , protocolada na unidade técnica Secex/TCU/ES em 18/6/2014 (peças 1 a 14) , cujo representante trouxe cópia do procedimento investigatório MP/ES 2014.0004.2820-29, que tramita perante a 27ª Promotoria de Justiça Cível de Vitória. 
2.	O referido procedimento se destinava a apurar suposto enriquecimento ilícito do Diretor Regional do Sesc/ES, Gutman Uchôa de Mendonça, decorrente de possível prática de desvio de recursos públicos na execução do Contrato ES-2009-CO-001, firmado em 13/4/2009 (peça 16, p. 32-47) , cujo objeto era construção de uma biblioteca e reforma do Edifício Glória, em Vitória, ES. O contrato teve como origem a licitação na modalidade Concorrência 09/0003-CC, lançada em 3/2/2009 (peça 4, p. 13-31) , em regime de empreitada por preço global, no valor original de R$ 13.279.807,13.
3.	A presente instrução tem como objetivo a análise de oitivas dos responsáveis apontados no processo. 
HISTÓRICO
4.	Antes da representação do Ministério Público do Estado do Espírito Santo em 2014 (peças 1 a 14) , a Secex/ES já havia realizado, em 2011, fiscalização nos processos de licitação e contratos de diversas entidades do 'Sistema S' no estado do Espírito Santo, dentre os quais a obra de construção da biblioteca e reforma do Edifício Glória da Regional do Sesc/ES (Concorrência 09/0003-CC e Contrato ES-2009-CO-001) , onde não foram apontadas ocorrências de malversação ou desvios de recursos (TC Processo 026.299/2011-9 - peça 17, p. 63) , mas foram constatadas três impropriedades que deram lugar à seguinte deliberação do TCU (peça 18) :
Acórdão 7462/2012-TCU-Segunda Câmara, de 16/10/2012, Min. Rel. Aroldo Cedraz.	
1.7.1. dar ciência ao Serviço Social do Comércio - Administração Regional no Espírito Santo, que: 
1.7.1.1. caso seja possível à Administração saber antecipadamente que determinado serviço, do conjunto da obra, poderá ser subcontratado, não se mostra coerente exigir qualificação técnica do licitante para o dito serviço, a exemplo do que ocorreu no objeto contratado mediante a Concorrência 03/2009, salvo nos casos em que o edital admita a possibilidade de subcontratação condicionada à exigência de que o eventual subcontratado apresente comprovação de qualificação técnica equivalente; 
1.7.1.2. o art. 30 do Regulamento SESC 1.102/2006 não ampara a inclusão, por meio de aditivo, de serviços novos que não fizeram parte do escopo da contratação, e que com ela não guardam qualquer dependência, sendo, pois, passíveis de serem contratados mediante procedimento licitatório, consoante o que se verificou nas alterações contratuais promovidas pelos 3º e 4º Aditivos ao Contrato ES-2009-CO-001, e;
1.7.1.3. o interesse em concluir toda a obra e a falta de espaço físico para duas prestadoras de serviços trabalharem paralelamente não constituem motivo para aditar contrato, como se praticou na execução do Contrato ES-2009-CO-001.
5.	Diante da representação do Ministério Público do Estado do Espírito Santo (MP/ES) , a Secex/TCU/ES, à época responsável pelo processo, elaborou uma primeira instrução (peça 23) , onde afirmou que não foram trazidos pelo parquet circunstâncias ou fatos irregulares que justificassem nova atuação do Tribunal ou a continuidade do trâmite do processo, propondo (i) conhecer da representação; (ii) encaminhar ao MP/ES cópia da auditoria já realizada, e; (iii) arquivamento.
6.	Contudo, o Acórdão 1528/2015-TCU-Primeira Câmara, de relatoria do Ministro Augusto Sherman, em 10/3/2015 (peça 25) , conheceu da representação e determinou à Secex/ES que procedesse à análise de custos das obras objeto do contrato ES-2009-CO-001, bem como de seus respectivos aditivos, licitadas por meio da concorrência 09/0003-CC, de forma a apresentar resposta integral à Autoridade Representante.
7.	Em cumprimento a essa determinação, a Secex/ES buscou informações junto ao Crea/ES (peça 35) e realizou inspeção no Sesc/ES de 11/5/2016 a 21/06/2016. O relatório assinado em 12/8/2016 (peça 71) , constatou a ocorrência de sobrepreços/superfaturamentos no montante de R$ 2.846.452,30 na execução contratual e na celebração dos termos aditivos, o que resultou na proposta de que o processo fosse convertido em Tomada de Contas Especial, a fim de citar os responsáveis em relação ao sobrepreço apurado. 
8.	Também foi proposta a realização de audiências em relação às irregularidades não ensejadoras de débito (peça 71, p. 10-14) verificadas no procedimento de contratação e na execução contratual, tais como a utilização da unidade genérica 'verba' na planilha orçamentária, contrariando a Súmula TCU 258, de 9/6/2010.
9.	Deve-se destacar que em sua análise a Secex/ES utilizou como referencial de BDI os valores definidos no Acórdão 2622/2013-TCU-Plenário, de relatoria do Ministro Marcos Bemquerer.
10.	Após a instrução redigida pela Secex/ES e, antes de se manifestar no mérito, o Ministro Relator, por meio de Despacho de 1/6/2017 (peça 74) , solicitou à SeinfraUrbana nova avaliação dos sobrepreços e superfaturamentos apurados pela Secex/ES com base nos referenciais estabelecidos no Acórdão 2.622/2013, tendo em vista que o critério fora inaugurado em Acórdão prolatado em data posterior à contratação.
11.	De acordo com o despacho do Ministro (peça 74) , a unidade técnica regional havia verificado, em suma, as seguintes ocorrências:
a) adoção de BDI cheio de 35% para o fornecimento de equipamentos, o que contraria o disposto no Acórdão 2622/2013-TCU-Plenário, que estabelece como limite o percentual de 16,8%; 
b) custo excessivo para diversos itens de serviço, decorrentes da comparação com os custos coletados em sistemas referenciais, em outras licitações auditadas pelo TCU; 
c) adoção de BDI de 35%, superior ao limite máximo de 25% estabelecido no Acórdão 2622/2013-TCU-Plenário, para o restante dos itens não alcançados pelos quesitos anteriores.
12.	Em cumprimento à solicitação do Relator, a instrução concluída pela SeinfraUrbana em 5/8/2020 (peça 75) , realizou nova análise quanto à metodologia utilizada na avaliação dos sobrepreços apurados pela inspeção da Secex/ES (peça 71) , especialmente quanto à utilização dos referenciais estabelecidos no Acórdão 2.622/2013, além de encaminhar propostas a respeito de todos os aspectos levantados anteriormente pela Secex/ES.
13.	A análise realizada pela SeinfraUrbana (peça 75) reexaminou a planilha orçamentária objeto do contrato (peça 57) e constatou a ocorrência de preços excessivos frente ao mercado no montante de R$ 4.752.364,41, que equivale a um sobrepreço de 52,18% na amostra examinada. A amostra contou com 29 serviços mais relevantes da curva ABC (peça 75, p. 14-16) , totalizando R$ 9.106.973,90, que corresponde a 45,42% do valor total do contrato, no montante de R$ 20.049.785,07 (com aditivos e BDI de 35%) .
14.	Outrossim, corroborando o relatório de inspeção da Secex/ES (peça 71) , concluiu-se pela aplicabilidade dos referenciais do Acórdão 2.622/2013 no caso concreto (peça 75, p. 3-6) , conforme esclarecem os Acórdão 2440/2014-TCU-Plenário e 1.923/2016-TCU-Plenário. Nesses julgados o TCU entendeu que as taxas referenciais de BDI definidas no Acórdão 2622/2013-TCU-Plenário são aplicáveis às análises técnicas do TCU elaboradas a partir da data de publicação daquela decisão, independentemente de a licitação ou o contrato serem anteriores a ele, pois a pesquisa dos preços praticados no mercado (peça 54) que embasou os índices de BDI foram referentes ao período de 2007 a 2011, onde se enquadram a licitação e contrato em questão, realizados em 2009.
15.	A instrução da SeinfraUrbana (peça 75, p. 8) confirmou também a existência de itens do orçamento da obra indicados mediante o uso de unidade genérica 'verba', o que contraria a Súmula TCU 258, de 9/6/2010.
16.	Ademais, a análise dos aditivos firmados constatou (peça 75, p. 8-12) que o somatório de acréscimos de valores corresponde a 50,98% do valor original do contrato, qual seja R$ 13.279.807,13 e, portanto, acima do permitido pela lei 8.666/1993, art. 65, § 1º, que estabelece o limite máximo de 50% para obras de reformas.
17.	Por fim, a instrução (peça 75, p. 13) propôs expedir oitiva ao Serviço Social do Comércio - Administração Regional no Espírito Santo e a empresa Construtora Progredior Ltda., acerca dos seguintes indícios de irregularidades.
a)	existência de indícios de sobrepreço/superfaturamento encontrado no orçamento do Contrato ES-2009-CO-001; 
b)	existência de indícios de extrapolação do limite de 50% de acréscimos para reformas previsto na Lei 8.666/93 para aditivos ao Contrato ES-2009-CO-001.
18.	Outrossim, a instrução (peça 75, p. 12) sugeriu que por ocasião da análise de mérito do presente processo deveria ser dada ciência ao Sesc-AR/ES acerca das seguintes irregularidades levantadas:
a) utilizar como base para a licitação orçamento contendo serviços cuja unidade foi indicada mediante o uso de unidade genérica 'verba', o que contraria a Sumula TCU 258; 
19.	Em consonância com proposta da Unidade Técnica, o Relator determinou a oitiva do Sesc/ES (peça 78) para que, em vinte dias, se manifestasse a respeito das irregularidades apontadas.
20.	Também, determinou oitiva da Construtora Progredior Ltda. Para que, em vinte dias, se manifestasse a respeito de indícios de sobrepreço encontrados no orçamento no Contrato ES-2009-CO-001 (peça 78) .
21.	Atendendo ao Ofício 54048/2020-TCU/Seproc, de 30/9/2020 (peça 79) , entregue em 9/10/2020 (peça 81) , o Sesc/ES apresentou resposta intempestiva em 4/11/2020 (peças 87 a 90) , a qual será analisada abaixo.
22.	Por outro lado, o representante legal da Construtora Progredior, objetivando cumprir com o Ofício 54049/2020-TCU/Seproc, de 30/9/2020 (peça 80) , entregue em 13/10/2020 (peça 85) , intempestivamente solicitou em 9/11/2020 prorrogação de prazo por igual período (peça 91) , que foi concedido por Despacho do relator em 29/1/2021 (peça 101) , sendo trazida a resposta dentro do prazo de prorrogação, em 21/11/2020 (peça 94 a 99) , a qual será também examinada abaixo.
EXAME TÉCNICO
23.	A presente instrução visa analisar as respostas do Sesc/ES (peças 87 a 90) e da empresa Progredior (peças 94 a 99) , em relação às oitivas determinadas pelo Relator (peça 78) visando esclarecer as impropriedades apontadas pela instrução da unidade técnica (peça 75) quanto ao Contrato ES-2009-CO-001 (peça 60) .
Análise da Resposta do Sesc/ES
Quanto ao BDI
24.	Inicialmente a entidade destaca que se trata de licitação ocorrida em 2009, cuja obra foi realizada entre abril de 2009 e junho de 2012, antes da prolação dos Acórdão 2622/2013-TCU-Plenário, 2.440/2014-TCU-Plenário e 1.923/2016-TCU-Plenário, os quais estabeleceram critérios para definição de BDI em obras e serviços de engenharia e, portanto, alega não ser cabível a aplicação dos índices preconizados nesses julgados.
Análise
25.	A instrução anterior da unidade técnica (peça 75) considerou aplicáveis ao Contrato ES-2009-CO-001, firmado em 13/4/2009, os referenciais estabelecidos no Acórdão 2622/2013-TCU-Plenário, de 4/10/2013, com fundamento nos Acórdão 2440/2014-TCU-Plenário e 1.923/2016-TCU-Plenário. Esses julgados esclarecem que as taxas referenciais de BDI definidas no Acórdão 2622/2013-TCU-Plenário são aplicáveis às análises técnicas do TCU elaboradas a partir da data de publicação do julgado (4/10/2013) , independentemente de a licitação ou o contrato serem anteriores a ele, visto que a pesquisa de índices de BDI no mercado se referia ao período de 2007 a 2011.
26.	A despeito da manifestação anterior desta Unidade Técnica, vale mencionar que o posicionamento sobre aplicabilidade do referencial do Acórdão 2622/2013-TCU-Plenário a licitações e contratos conformados em data anterior ao acórdão foi recentemente revisto no âmbito desta Unidade Técnica, conforme manifestação no TC Processo 011.956/2018-6 (ainda pendente de apreciação pelo relator Exmo. Min. Bruno Dantas) , em virtude de ponderações trazidas à luz da Lei 13.655/2018, que alterou a Lei de Introdução às Normas do Direito Brasileiro - LINDB.
27.	Vale reproduzir a seguir, alguns elementos que embasaram a mudança de posicionamento em relação ao tema. Entre as alterações promovidas na LINDB, tem-se a inclusão do art. 24 ao Decreto-lei 4.657/1942, nos seguintes termos: 
Art. 24. A revisão, nas esferas administrativa, controladora ou judicial, quanto à validade de ato, contrato, ajuste, processo ou norma administrativa cuja produção já se houver completado levará em conta as orientações gerais da época, sendo vedado que, com base em mudança posterior de orientação geral, se declarem inválidas situações plenamente constituídas. 
Parágrafo único. Consideram-se orientações gerais as interpretações e especificações contidas em atos públicos de caráter geral ou em jurisprudência judicial ou administrativa majoritária, e ainda as adotadas por prática administrativa reiterada e de amplo conhecimento público.
28.	Considera-se que o dispositivo acima transcrito - introduzido em 2018 ao ordenamento jurídico brasileiro - é aplicável ao caso ora analisado, uma vez que a avaliação da compatibilidade dos preços praticados no contrato em tela (que inclui o BDI de 35%) em relação aos preços de mercado deverá levar em conta as orientações gerais da época, sendo vedada a utilização de mudanças posteriores ocorridas na orientação geral.
29.	Analogamente, observa-se que a impossibilidade de aplicação retroativa de novo entendimento foi a conclusão que este Tribunal chegou em recente deliberação (Acórdão 4719/2020-TCU-Primeira Câmara, rel. Vital do Rêgo) que julgou recurso de reconsideração interposto contra acórdão que havia condenado gestor pela não comprovação da regularidade da execução financeira de convênio, embora tivesse comprovado a sua execução física, conforme segue:
Trecho do Voto:
11. O espectro de debate nos presentes autos resume-se, em princípio, à necessidade de comprovação das execuções física e financeira do Convênio [...], executado com os recursos do FAT.
[...]
13. Como bem salientou a representante do MPTCU, em seu parecer à peça 91, a jurisprudência do TCU acerca da comprovação da regularidade desse tipo de convênio, até o final da década passada, fundava-se, essencialmente, na demonstração de sua execução física, bastando a comprovação da existência dos três elementos essenciais que atestam tal execução, a saber, instrutores, treinandos e instalações físicas. [...]
14. Mais recentemente, [...] o entendimento do Tribunal acerca do tema em voga sofreu substancial evolução, no sentido de que, para fins de comprovação da boa e regular utilização dos recursos públicos na área de treinamento, é necessária também a análise da regularidade da execução financeira, tarefa que envolve a verificação documental das despesas realizadas. [...]
15. Ocorre que os fatos noticiados datam de dezembro de 1999, época em que vigia o entendimento desta Corte de Contas trazido a lume pela Procuradora-Geral. A esse respeito, basta dizer que se este processo de TCE tivesse sido autuado, instruído e julgado dentro de um prazo razoável, ainda no curso da década passada, sua análise de mérito teria seguido a linha da necessidade de comprovação da execução física dos treinamentos ajustados.
16. Mantidos, em sede recursal, os fundamentos da decisão combatida significaria conferir nova interpretação à legislação que vigia à época dos fatos, o que é expressamente vedado pelo art. 2º, parágrafo único, inciso XIII, da Lei 9.784/1999, de aplicação subsidiária aos processos do TCU, conforme se observa de sua redação a seguir transcrita:
Art. 2º A Administração Pública obedecerá, dentre outros, aos princípios da legalidade, finalidade, motivação, razoabilidade, proporcionalidade, moralidade, ampla defesa, contraditório, segurança jurídica, interesse público e eficiência.
Parágrafo único. Nos processos administrativos serão observados, entre outros, os critérios de:
 (...) 
XIII - interpretação da norma administrativa da forma que melhor garanta o atendimento do fim público a que se dirige, vedada aplicação retroativa de nova interpretação.
17. Mencionado dispositivo busca, em sua essência, preservar a segurança jurídica em prol dos administrados, conferindo a expectativa de que, agindo de acordo com os normativos, orientações e jurisprudência vigentes, estarão atuando dentro dos limites legais aplicáveis.
18. A importância da segurança jurídica nas relações reguladas pelo Direito é tão grande que dispositivo de teor semelhante àquele acima descrito, mas de maior amplitude, eis que aplicável a todos os tipos de processo, passou a integrar a Lei de Introdução às Normas do Direito Brasileiro (LINDB) , por força da Lei 13.655/2018, que conferiu a seguinte redação ao art. 24:
Art. 24. A revisão, nas esferas administrativa, controladora ou judicial, quanto à validade de ato, contrato, ajuste, processo ou norma administrativa cuja produção já se houver completado levará em conta as orientações gerais da época, sendo vedado que, com base em mudança posterior de orientação geral, se declarem inválidas situações plenamente constituídas.
Parágrafo único. Consideram-se orientações gerais as interpretações e especificações contidas em atos públicos de caráter geral ou em jurisprudência judicial ou administrativa majoritária, e ainda as adotadas por prática administrativa reiterada e de amplo conhecimento público.
19. A regra acima fixa expressamente balizas ao intérprete da norma, seja autoridade administrativa, seja julgador, ao definir que ele deverá considerar as orientações de caráter geral vigentes à época, sendo estas entendidas, por clara disposição do parágrafo único, como sendo a jurisprudência judicial ou administrativa majoritária.
20. Nesse mesmo sentido, também caminha a jurisprudência do STF que, na apreciação do MS 28.223-AgR, de relatoria da Ministra Rosa Weber, entendeu não ser possível a aplicação retroativa de interpretação pelo TCU quando do exercício de sua competência constitucional de registro de atos de pessoal, conforme ementa a seguir transcrita:
EMENTA AGRAVO REGIMENTAL EM MANDADO DE SEGURANÇA. INTERPOSIÇÃO SOB A ÉGIDE DO CPC/1973. APOSENTADORIA. CÔMPUTO DE TEMPO DE ALUNO APRENDIZ. Na apreciação da legalidade, para fins de registro, de ato inicial concessivo de aposentadoria, a jurisprudência desta Suprema Corte, fundada nos princípios da segurança jurídica e da proteção da confiança, reputa inviável a aplicação retroativa da interpretação restritiva da Súmula nº 96/TCU assentada por meio do Acórdão 2024/2005-TCU-Plenário do Tribunal de Contas da União. Agravo regimental conhecido e não provido. 
21. Do exposto e em consonância com o parecer emitido nos autos pela representante do MPTCU, entendo aplicável ao caso concreto a jurisprudência do TCU vigente à época da execução do ajuste em foco, segundo o qual a documentação que comprova sua execução física, a exemplo da existência dos três elementos fundamentais de qualquer treinamento, quais sejam, instrutores, treinandos e instalações físicas, é apta a afastar a incidência do débito.
30.	Conforme transcrição acima, embora a condenação inicial tivesse entendido pela necessidade de exigência da comprovação da regularidade da execução física e financeira do convênio (com base em 'mudança posterior da orientação geral') , constatou-se que a orientação geral vigente à época dos fatos somente exigia a comprovação da execução física, que havia sido apresentada pelo recorrente. Assim, o Acórdão 4719/2020-TCU-Primeira Câmara (rel. Vital do Rêgo) deu provimento ao recurso, afastando a aplicação de débito ao gestor, resultando no seguinte enunciado:
Não pode o TCU aplicar nova interpretação da legislação se for mais gravosa ao responsável do que a jurisprudência do Tribunal vigente à época dos fatos em análise, em razão do disposto no art. 2º, parágrafo único, inciso XIII, da Lei 9.784/1999, subsidiariamente aplicável aos processos de controle externo, e no art. 24 do Decreto-lei 4.657/1942 (LINDB) .
31.	Voltando aos presentes autos, observa-se que, à época da assinatura do contrato, no ano de 2009, estavam vigentes as disposições do Acórdão 325/2007-TCU-Plenário (rel. Guilherme Palmeira) , que firmou entendimentos sobre as taxas de BDI paradigma a serem utilizadas pelas unidades técnicas do TCU. Avaliando-se os valores referenciais de BDI mais aderentes ao caso concreto, a partir da evolução cronológica da jurisprudência do TCU acerca do tema, teríamos os seguintes valores, apontados em cada um dos acórdãos a seguir indicados.
	Acórdão
	325/2007-Plenário
	2.369/2011-Plenário
	2.622/2013-Plenário

	BDI máximo aplicável mais aderente ao tipo de obra
	28,87%
	29,6%
	25%

	OBS
	Linhas de Transmissão e Subestações - valor máximo
	Obras de Edificação - Reforma com valores entre R$ 1,5 e R$ 75 milhões - valor máximo
	Construção de Edifícios - 3º Quartil

32.	Em face dessas informações e tendo em conta tanto a redação trazida pela nova LINDB quanto as especificidades dos referenciais de BDI mencionados, entende-se, preliminarmente, que nenhuma das taxas de BDI mencionadas acima se adequa ao caso concreto. O de 2007 porque se referia à linhas de transmissão. As demais, porque são posteriores à assinatura do contrato. A despeito dessa constatação preliminar, há outras ponderações que merecem atenção.
33.	A Concorrência Sesc/ES 09/0003-CC e o Contrato ES-2009-CO-001 levados a efeito em 2009, não estavam sob a regência da Lei 8.666/1993, mas sim, em conformidade com o Regulamento de Licitações do Sesc (Resolução 1.102/2006 - peça 103) , editado para atender à Decisão TCU 907/1997 e Decisão TCU 461/1998, ambas sob relatoria do Ministro Lincoln Magalhães da Rocha. Apenas a título de registro, esse regulamento próprio não previa a observação de sistemas referenciais de preços Sinapi ou Sicro, mas apenas a 'estimativa de valor' praticada no mercado (peça 54) .
34.	Quanto à jurisprudência do Tribunal, somente em 5/9/2012 foi recomendado ao Sesc, por meio do Acórdão 2386/2012-TCU-Plenário, sob relatoria do Min. Aroldo Cedraz, a adoção preferencial dos sistemas Sinapi e Sicro nos orçamentos de obra, para atender o disposto no Acórdão 2372/2011-TCU-Plenário.
35.	Antes disso, o Acórdão 1849/2008-TCU-Plenário, de 27/8/2008, sob relatoria do Min. Raimundo Carreiro, no item 9.3.4 houvera determinado ao Sesc a inclusão, em seus editais de licitação, de critério de aceitabilidade de preços unitários e globais, bem como o uso dos sistemas oficiais de preços. Destaca-se que, no voto condutor do acórdão, o Relator rejeitou a proposta da unidade técnica do TCU, no sentido de incluir tais critérios nos regulamentos de licitação, nos seguintes termos:
24. Deixo de acolher proposta da Secob no sentido de que este Tribunal determine a inclusão nos regulamentos próprios do Sesc e do Senac de dispositivos referentes à licitação de obras (item A.II da proposta de encaminhamento) , por entender que a exigência feita com relação a esses regulamentos, conforme Decisão 907/97 do Plenário desta Corte, é no sentido de que suas normas estejam consubstanciadas nos princípios gerais do processo licitatório e, nos presentes autos, não foi apurada infração relativamente a essa orientação. (Grifamos) .
36.	Portanto, apesar de a pesquisa que embasou o Acórdão 2622/2013-TCU-Plenário ter sido efetuada no período de 2007 a 2011 e, portanto, abarcando o período em que a licitação foi realizada em 2009, a jurisprudência do TCU ainda não exigia que as entidades do sistema S observassem os parâmetros de orçamentação de obras adotados pela Administração Federal, pois estavam sujeitas às normas próprias de licitação, bastando que a entidade incluísse em seus editais de licitação 'critério de aceitabilidade de preços' a serem adotados por licitantes em suas propostas (Acórdão 1849/2008-TCU-Plenário, Min. Rel. Raimundo Carreiro) .
37.	No caso do Sesc, para regular as licitações foi editada a Resolução 1.102/2006 (peça 103) , a qual, em seu art. 13, previa a 'estimativa de seu valor', mas não exigia a adoção de índices oficiais de custos, tais como Sinapi e Sicro.
38.	Diante dos argumentos apresentados, considera-se que o Sesc/ES obedeceu ao normativo aplicável à época da licitação, qual seja, a Resolução SESC 1.102/2006 (peça 103) , não se podendo falar em inobservância das faixas de BDI preconizadas no 2.622/2013-TCU-Plenário, visto que somente em 5/9/2012 foi recomendado ao Sesc, por meio do Acórdão 2386/2012-TCU-Plenário, a adoção de parâmetros de orçamentação de obras recomendados pelo Tribunal.
39.	Vale esclarecer ainda que o comando do Acórdão 2622/2013-TCU-Plenário, assim como dos referenciais que o precederam, não se destina à Administração Pública no sentido de que os valores ali consignados sejam obrigatoriamente utilizados. Portanto, não há que se falar em inobservância das faixas BDI. Tais parâmetros foram concebidos e aperfeiçoados ao longo do tempo a partir de estudos estatísticos para definir um percentual capaz de representar, com razoável segurança, os valores a serem acrescidos aos custos extraídos dos sistemas referenciais para se obterem os preços de mercado.
40.	Em adição, convém destacar que mesmo o uso dos parâmetros do multicitado acórdão pela unidade técnica deve ser feito com parcimônia. A obra em questão se trata de uma reforma, com restauração de edificação histórica. O Acórdão 2622/2013-TCU-Plenário traz referências de valor para a tipologia 'construção de edifícios'. O caso concreto certamente apresenta uma parcela de riscos muito maiores do que seria em uma construção nova, o que justificaria um BDI maior. 
41.	Todavia, mesmo passível de justificativas, o Sesc deveria, com vistas a garantir maior transparência à contratação, não só detalhar os itens que compunham o BDI de referência adotado, como deveria também ter exigido dos concorrentes que o fizessem, a fim de selecionar a proposta mais vantajosa e mais segura para a entidade.
42.	A necessidade de detalhamento do BDI por parte da administração não é novidade. Mesmo na época da licitação em tela já havia diversos julgados nesse sentido. O paradigmático Acórdão 325/2007-TCU-Plenário já pugnava pela necessidade de apresentação do BDI detalhado, até para a certificação de que não havia duplicidade de pagamentos de itens na planilha de custos diretos e no BDI. Posteriormente foi editada a Súmula 258/2010, que determina que o detalhamento dos encargos sociais e do BDI devem constar dos anexos do edital de licitação e das propostas das licitantes.
43.	A documentação apresentada à Secex - ES e posteriormente em sede de oitiva a esta unidade técnica comprovou que o BDI de referência da Concorrência 09/0003-CC não possuía detalhamento das parcelas que o compunham. Em resposta ao item 'g' do ofício de requisição 001-2016/2016 (peça 43) , que solicitava a 'composição analítica do BDI adotado na planilha orçamentária...' o Sesc apenas respondeu que 'o BDI aplicado pela Construtora (...) foi de 35%, coincidente com o mesmo BDI aplicado no orçamento base do Sesc...'. Ou seja, resta claro que o BDI adotado não estava acompanhado de justificativas para o seu valor, mais se assemelhando a um 'chute'.
44.	Em conclusão, a partir das análises acima referidas, entende-se que não é adequado aplicar o referencial de BDI de 25% do Acórdão 2622/2013-TCU-Plenário ao presente caso. Além disso, a eventual aplicação do percentual de 29,6%, indicado pelo Acórdão 2369/2011-TCU-Plenário, requereria a ponderação de especificidades da obra analisada, com possível majoração do valor, devido a fatores presumidos como, por exemplo, maior risco/imprevisibilidade, mercado mais restrito relacionado a restauração de edificação histórica.
45.	Ocorre que, diante da ausência de detalhamento das parcelas do BDI contratual, bem como a ausência de informações adicionais prestadas pelo Sesc-ES e pela contratada que pudessem balizar uma análise mais pormenorizada do BDI utilizado, devemos considerar que os encargos do BDI são personalíssimos tendo em vista que refletem a estrutura organizacional de cada empresa e as necessidades específicas da obra. Nesse caso, em se tratando de restauração arquitetônica do Cine-Teatro Glória, inaugurado em 1932 (89 anos se passaram desde a construção do prédio em estilo eclético) , considerando a magnitude das incertezas e riscos inerentes às intervenções e reformas em prédio histórico, ante à ausência de referência semelhante ao caso, opta-se por rever o posicionamento anterior e, de forma conservadora, manter o BDI do contrato no cálculo do sobrepreço.
46.	O impacto dessas conclusões preliminares sobre a presente análise será melhor detalhado mais adiante.
Quanto à legitimidade da representação
47.	O representante legal do Sesc/ES questiona a legitimidade da representação, tendo em vista que a peça foi encaminhada pelo Ministério Público estadual solicitando apenas 'apoio técnico para coleta e análise de dados' com base em denúncia anônima, contrariando o art. 235 do Regimento Interno do TCU (peça 87, p. 3-5) .
Análise
48.	A jurisprudência do TCU é pacífica quanto a esse ponto, pois 'em hipóteses de recebimento de denúncias anônimas contendo indícios de irregularidades graves, o TCU pode apurar os fatos, tendo em vista sua competência para atuar de ofício' (Acórdão 713/2008-TCU-Plenário, Min. Rel. Ubiratan Aguiar; Acórdão 1459/2010-TCU-Plenário, Min. Rel. Augusto Sherman; Acórdão 2098/2011-TCU-Plenário, Min. Rel. Marcos Bemquerer; Acórdão 2440/2011-TCU-Plenário, Min. Rel. Raimundo Carreiro; Acórdão 1817/2013-TCU-Plenário, Min. Rel. Benjamin Zymler; Acórdão 425/2014-TCU-Plenário, Min. Rel. Benjamin Zymler; Acórdão 2389/2017-TCU-Plenário, Min. Rel. Marcos Bemquerer; Acórdão 3062/2018-TCU-Plenário, Min. Rel. Benjamin Zymler; Acórdão 1688/2020-TCU-Plenário, Min. Rel. Benjamin Zymler) .
49.	Portanto, além deste tópico não ter sido objeto da oitiva, conclui-se que o argumento do Sesc/ES não tem o condão de interromper o desenvolvimento do processo.
Item a.1 da oitiva - existência de indícios de sobrepreço/superfaturamento encontrados no orçamento do Contrato ES-2009-CO-001.
Resposta
50.	Em relação à compatibilidade do valor da obra com os preços praticados no mercado (peça 75, p. 14-16) o respondente informa que, por se tratar de restauração arquitetônica os materiais utilizados na reforma foram de primeira qualidade e não material de uso comum utilizado pelo TCU no seu orçamento referencial, conforme comparação reproduzida abaixo:
Tabela comparativa de materiais e serviços (peça 87, p. 6) 
	Utilizado na obra
	Utilizado pelo TCU para verificação de preço

	Vidro temperado laminado 
	Vidro temperado

	Forro de gesso acartonado 
	Gesso liso em placas

	Porcelanato 
	Cerâmica esmaltada 'padrão médio'

	Demolição de concreto (manual) 
	Demolição de concreto (com máquinas) 

	Concreto grout 
	Argamassa grout

	Estaca raiz (310 mm de diâmetro) + serviços 
	Apenas estaca com 250 mm de diâmetro

	Tijolo cerâmico furado, espessura 14 cm 
	Tijolo cerâmico furado 10 x 20 x 20 cm

	Rodapé em granito Preto São Gabriel 
	Granito cinza

	Corrimão com guarda-corpo em aço inox 
	Tubo de aço galvanizado

51.	Aduz o respondente (peça 87, p. 7) que, a equipe técnica do Sesc/ES efetuou análise (peça 88) dos 16 itens mais relevantes contidos no orçamento referencial elaborado pela unidade técnica do TCU (Anexo II - peça 75, p. 17-28) para demonstrar as diferenças de composição, o que poderia derrubar a tese de sobrepreço.
52.	Destaca que, por se tratar de obra em um prédio de valor histórico, inaugurado em 1932, com riquezas de detalhes e acabamentos conforme imagem apresentada (peça 90) , não foram utilizados na reforma materiais classificados como 'comuns', 'medianos', ou 'padrão médio' próprios dos sistemas Sinapi e Sicro. Nesse sentido, afirma que os bens/serviços tiveram seus preços conferidos e validados com o que era utilizado no mercado (peça 54) com pesquisa em pelo menos três fontes, adotando-se o menor preço no orçamento estimativo (peça 87, p. 7) .
Análise 
53.	Com efeito, procede a alegação do Sesc/ES de que a instrução da unidade técnica do TCU havia elaborado orçamento referencial (Anexo II - peça 75, p. 17-28) cotando materiais diferentes daqueles efetivamente empregados na obra. É importante registrar também que constam do processo as cotações de preço, obtidas em pelo menos três fornecedores (peça 16, p. 135-146) .
54.	A tabela comparativa apresentada pelo Sesc/ES (peça 87, p. 6) é um resumo do parecer técnico de especialista em orçamento da entidade, Brunella Scardua Muniz Baptista (peça 88) , e mostra que as composições referenciais usadas no Anexo II da instrução anterior (peça 75, p. 17-28) , são diferentes da descrição dos serviços efetivamente contratados, conforme se constata no resumo abaixo:
Tabela comparativa resumida (peça 87, p. 6; peça 75, p. 17-28) 
	Utilizado na obra*
 (peça 87, p. 6) 
	Referencial utilizado pelo TCU
 (Anexo II - peça 75, p. 17-28) 

	Vidro temperado laminado 
	·	72120 Vidro temperado 10mm (peça 75, p. 18) ;
·	72118 Vidro temperado 6mm (peça 75, p. 24) ;
·	26292/11 Vidro temperado 6mm em caixilho (peça 75, p. 27) .

	Forro de gesso acartonado 
	·	70986/1 Forro de gesso em placas 60x60 (peça 75, p. 20) ;
·	23754/1 Forro de gesso em placas pré-moldadas 60x60 (peça 75, p. 25) .

	Porcelanato 
	·	23721/1 Piso cerâmico esmaltado (peça 75, p. 20) .

	Demolição de concreto manual
	·	5 S 04 999 08 Demolição de concreto armado. A - Equipamento: E202 compressor de ar; E210 martelete rompedor (peça 75, 22) .

	Concreto grout 
	·	0134 Argamassa autonivelante para grouteamento em geral (peça 75, p. 21) .

	Estaca raiz 310 mm de diâmetro + serviços 
	·	71786/1 Estaca raiz 250 mm de diâmetro + serviços (peça 75, p. 21) .

	Tijolo cerâmico furado, espessura 14 cm 
	·	23776/1 Tijolo cerâmico furado 10 x 20 x 20 cm (peça 75, p. 23) .

	Rodapé em granito Preto São Gabriel 
	·	10841 Granito cinza (peça 75, p. 23) .

	Corrimão com guarda-corpo em aço inox 
	·	68587/1 Corrimão em tubo aço galvanizado (peça 75, p. 25) ;
·	68067 Guarda corpo de ferro galvanizado (peça 75, p. 24) .

 (*) Grifamos na coluna 1 as diferenças na descrição dos itens.
Fonte: tabela apresentada pelo Sesc/ES (peça 87, p. 6) .  
55.	Como se observa nas colunas 1 e 2 existem diferenças de descrição em todos os nove itens da tabela que impactam no preço dos serviços: (i) vidro temperado laminado x vidro temperado comum; (ii) gesso acartonado x gesso em placas 60x60 cm; (iii) porcelanato x cerâmica; (iv) demolição de concreto manual x demolição de concreto mecanizado; (v) concreto grout x argamassa grout; (vi) estaca 310 x estaca 250; (vii) tijolo 14 cm x tijolo 10 cm; (viii) granito Preto São Gabriel x granito cinza, e;  (ix) corrimão em aço inox x corrimão em aço galvanizado.
56.	Portanto, a planilha referencial elaborada pela SeinfraUrbana não comprova, com os referenciais adotados, a ocorrência de sobrepreço, tendo em vista as diferenças significativas nas composições dos serviços.
57.	Ademais, o Sesc/ES informa que a licitação teve estimativa de preços elaborada por empresa especializada em janeiro de 2009 (peça 54, p. 1-4) contratada para esse fim, de acordo com o Regulamento de Licitações do Sesc (Res. 1.252/2006 - peça 103) , a qual teria se baseado em três orçamentos de mercado, adotando-se o menor preço. 
Resposta
58.	A entidade trouxe parecer técnico de funcionária especializada em orçamento (peça 88) , que analisou 16 serviços do total dos 29 referidos no Anexo II da instrução anterior (peça 75, p. 17-28) . Dessas 29 composições de custo, algumas foram tratadas de forma conjunta pela funcionária devido à semelhança, tais como, vidro temperado laminado que, na composição de referência estão identificados como três insumos de itens diferentes: vidro temperado de 10 mm, vidro temperado de 6 mm, vidro temperado de 6 mm com caixilho. Para efeito de análise, foram agrupados os itens semelhantes por apresentarem as mesmas divergências na descrição. No caso dos vidros cotados na planilha de referência da Seinfraurbana (peça 75, p. 17-28) , eles apresentam custos inferiores por não serem laminados e, de acordo com o local de instalação do vidro (exemplo guarda-corpo) , há recomendação normativa (NBR 14718) de instalação de vidro laminado, considerado de segurança.
59.	Para fins de comparação, o parecer técnico da orçamentista do Sesc/ES (peça 88) apresentou comentários em 16 serviços contratados e comparou com as respectivas composições referenciais adotadas no Anexo II da instrução (peça 75, p. 1728) . No entanto, o parecer não indica a fonte dos preços utilizados no orçamento de referência. Reproduzimos abaixo, parte desse parecer, indicando entre colchetes o correspondente serviço referencial elaborado pela unidade técnica:
a)	Estrutura metálica perfil ASTM A572
[Comparado ao serviço 'Estrutura Metálica', peça 75, p. 17]
Ao comparar este item à composição Sinapi 25624/3, incorre-se no equívoco de comparar diferentes tipos de insumos, além do fato de que na composição Sinapi constata-se ausência de elementos (insumos) indispensáveis à execução da estrutura metálica. Em relação ao insumo principal, no orçamento em questão, foi utilizado um perfil metálico cujas características técnicas diferem do insumo contemplado na composição 25624/3 que traz em si o insumo 'Cantoneira Aço Abas iguais (qualquer bitola) E = 1/8'. Há diferença técnica entre os perfis metálicos ASTM 0572 (W, H, I) e a cantoneira de aço utilizada nesta composição, que, inclusive, dadas as incompatibilidades técnicas verificadas, foi descontinuada da tabela oficial do Sinapi nas publicações seguintes. Ainda, existem elementos necessários à execução deste serviço que não estão relacionadas na composição usada para a comparação tais como transporte comercial dos perfis metálicos, carga e descarga dos perfis, transporte horizontal e vertical (içamento com uso de guindastes) , serviços técnicos e insumos para corte e soldas dos perfis, chapa metálica para fixação da estrutura no concreto, buchas metálicas, parafusos, jateamento abrasivo pré-pintura, pintura anticorrosiva e, inclusive, a mão de obra de 'montador de estrutura metálica' e de 'soldador' que são os responsáveis pela execução de fato (montagem e soldagem) da estrutura metálica e de sua fixação na estrutura existente.
b)	Escada metálica em perfil ASTM A-36
[Comparado ao serviço 'Chapa metálica', peça 75, p. 17]
As escadas que circundam o elevador panorâmico foram construídas em estrutura metálica que, apesar de serem executadas predominantemente com chapas metálicas, os materiais nela utilizados não se restringem apenas às chapas. Desta maneira, atribuir à composição 04340/ORSE 'Coluna de sustentação de cobertura em chapa metálica' ao serviço 'Escada metálica em perfil metálico' deixa de incluir todos os serviços já mencionados no item anterior, além de deixar de considerar a particularidade da construção de uma escada que, é composta de elementos com recortes (degraus e espelhos) , demandando considerável esforço de mão de obra no corte e solda dos elementos. Não sendo possível obter, em tabelas oficiais, composição que abarcasse todos os insumos e esforços necessários à fabricação, montagem instalação da escada, a consulta de preços no mercado foi absolutamente necessária.
c)	Vidro temperado laminado incolor 6.1.6, instalados com perfil U 15 mm x 25 mm de alumínio anodizado fosco, fixado com botões em aço inox 
[Comparado ao serviço 'Vidro temperado 10 mm', peça 75, p. 18]
O próprio enunciado do serviço traz elementos que são indispensáveis à sua execução. Ao fazer a comparação com as composições 72120 + 68476/1, é possível notar que não há qualquer compatibilidade dos serviços executados com as composições utilizadas para a análise em questão. A Composição 72120 contempla o insumo 'vidro temperado 10 mm' instalado com massa de vedação, o que difere totalmente, em termos concretos, de vidro laminado, que é um vidro de segurança composto de 2 lâminas de vidro de 6mm com uma película de segurança de 1 mm entre elas. Já a composição 68476/1 é de 'caixilho de ferro basculante', cujo insumo é de 'basculante em cantoneira de ferro', não guardando qualquer semelhança técnica com perfil U de alumínio anodizado fosco. Ainda, a fixação se deu por botões em aço inox que, na comparação feita pelo TCU, ficou ausente. Assim pode ser constatado que, na ocasião, não existia qualquer insumo em tabelas oficiais que pudessem embasar uma composição de custos compatível com o serviço em questão.
d)	Pintura com tinta base acrílica fosco aveludada, em três demãos de acabamento, sobre superfície preparada com raspagem, limpeza, demão de selador acrílico, duas demãos de massa corrida, na cor branco - forro de gesso e tetos 
[Comparado ao serviço 'Pintura a base de tinta acrílica', peça 75, p. 19]
Dadas as informações contidas no enunciado do serviço acima, além dos serviços de emassamento e pintura, cujas composições 26320/1 e 26317/4 foram utilizadas no comparativo, foram executados serviços de raspagem de pintura antiga, limpeza da superfície e aplicação de selador acrílico. Além disso, é sabido e reconhecido atualmente pelo próprio Sinapi que os serviços executados em piso e parede têm produtividade e rendimento de insumos diferentes. Atualmente, há composições específicas para teto interno, teto externo, paredes internas e paredes externas. O rendimento dos insumos (tinta, selador, massa corrida, lixa) por m2 também pode variar em função da porosidade da base a receber os acabamentos de pintura, fato este que sempre deve ser levado em conta pelo orçamentista, especialmente em obras de reforma.
Análise
60.	Preliminarmente, convém destacar que o orçamento não apresenta detalhamento das composições de preços unitários e nem de BDI, como visto anteriormente, o que é inadmissível para um orçamento elaborado por uma empresa dita 'especializada'. Da análise do parecer emitido por profissional especializada, constata-se diferenças relevantes na descrição de todas as composições do orçamento contratado, em relação às composições referenciais elaboradas pela instrução da unidade técnica do TCU (peça 75, p. 17-28) , conforme resumido na tabela comparativa acima.
61.	Diante disso, considera-se aceitável a justificativa do Sesc/ES segundo o qual a diferença de preços não significa, a priori, ocorrência de sobrepreço, pois existem diferenças relevantes na descrição de 16 itens do orçamento contratado (peça 57) em comparação com a descrição dos correspondentes 22 serviços do orçamento referencial elaborado pela instrução do TCU (peça 75, p. 17-28) .
62.	Constata-se que a orçamentista analisou 16 itens considerados mais relevantes, que correspondem a 22 itens na planilha referencial elaborada pela SeinfraUrbana (peça 75, p. 17-28) , deixando de emitir parecer em relação a outros sete itens apontados na planilha da instrução. Todavia, a orçamentista apenas apontou as diferenças nas especificações dos itens, não apresentando material que justificasse os preços praticados na obra.
63.	Assim, alguns comentários devem ser tecidos em relação aos principais itens desse orçamento, apesar das dificuldades que o grande lapso temporal entre os preços levantados e este texto representa.
Estrutura metálica perfil ASTM A572
64.	O Sesc tem razão quanto à falta de elementos presentes na composição referencial utilizada pela unidade técnica na instrução precedente (peça 75) . No entanto, o Sesc também nunca apresentou uma composição capaz de justificar o preço referencial. Um sistema de preços que possui uma composição mais adequada ao caso é o elaborado pela Prefeitura do Rio de Janeiro (SCO-Rio) . Esse sistema, além de ter uma composição mais completa, contemplando os itens reclamados pela parecerista do Sesc, refere-se a uma cidade mais próxima da obra em si, aumentando a chance de aderência. Observando a composição anexada à peça 105, verifica-se o preço por kg de R$ 12,90 para o serviço, já contemplando a mão de obra, material de solda e até movimentação dentro da obra. Merece menção o fato de que o aço em si nem é a parcela mais relevante do serviço, sendo possível uma pequena variação em sua especificação, sem que se fique muito distante de um preço correto, uma vez que a mão de obra tem um peso maior nesta composição.
65.	Esse preço do SCO-Rio é muito próximo do preço contratado pelo Sesc, que foi de R$ 13,10 por kg do aço aplicado à estrutura. Aplicando-se a diferença ao quantitativo estimado do serviço, ainda se teria um sobrepreço de R$ 23.492,60 o que dá uma diferença de 1,13% do valor pago. Dadas as condições de imprecisão das informações, torna-se arriscado afirmar que há sobrepreço para esse serviço, com uma diferença tão pequena.
Escada metálica perfil ASTM A36
66.	Da mesma forma que o item anterior, nota-se que o preço de referência da instrução anterior (ORSE - peça 75, p. 17) contempla apenas material, desconsiderando a mão de obra. Apenas como exercício, se acrescentarmos o mesmo valor de mão de obra do item anterior ao material já contemplado, chegamos ao valor unitário de R$ 18,60/kg para a confecção da escada (R$ 11,95 de material mais R$ 6,65 de mão de obra - ver peça 105) , elidindo eventual sobrepreço. Se adotarmos o valor de mão de obra da CPU do contrato (R$ 5,30 - ver peça 68) , o sobrepreço para esse item seria de R$ 15.944,62 (a diferença de R$ 0,43 por kg de material multiplicada pelo peso da escada.
67.	Importante destacar que esse 'exercício' não considera a diferença de complexidade da construção da escada em relação à estrutura metálica composta com elementos maiores e mais retilíneos, aumentando a produtividade.  
68.	Outro item apontado com sobrepreço substancial na instrução anterior é o vidro laminado. Aqui, novamente o Sesc tem razão quanto à impossibilidade de comparação do vidro especificado na obra com a referência adotada na instrução anterior. Além do vidro em si ser mais caro, pelo processo como é produzido, há elementos acessórios ao vidro (perfis anodizados, botões de aço inox, corrediças, entre outros) já incluído no preço do metro quadrado do orçamento da entidade.
69.	Pela especificidade do serviço, é inviável tomar como referência os sistemas oficiais disponíveis. Solicitar orçamentos de empresas especializadas no momento da elaboração do orçamento, entregando o projeto executivo para a elaboração do orçamento seria um método mais adequado. 
70.	Compulsando os autos, temos acesso a uma cotação elaborada pelo próprio Sesc em junho de 2010 com três empresas (peça 16, p. 135-146) . Nela é possível observar que o serviço 'vidro laminado 6.1.6, instalados com perfil 'U' (...) de alumínio anodizado', apresenta os valores de R$ 829,11, R$ 755,31 e R$ 581,60 por metro quadrado instalado. A média desses valores resulta em R$ 722,01, valor muito próximo do contratado junto à empresa Progredior, de R$ 716,15. Situação semelhante ocorre com o serviço 'vidro temperado laminado 10.1.10 fixado em perfil 'U' de alumínio...'. Dessa forma, assiste razão à engenheira do Sesc quanto aos apontamentos para esse item.
71.	A cotação de preço mais de um ano depois do contrato assinado, mostra de forma didática os riscos da contratação de obras sem projetos completos. O vidro do exemplo acima havia sido especificado por ocasião da licitação como 'caixa de vidro dos elevadores', item 13.1 da planilha orçamentária (peça 57, p. 24) . Posteriormente, com alterações nos projetos, o serviço do vidro laminado foi melhor detalhado, alterando inclusive o quantitativo (de 493,50m2 para 681,61m2) , culminando com a cotação mencionada no parágrafo anterior e com um preço bem maior que o originalmente previsto. Se a situação tivesse ocorrido num órgão ou entidade com menos recursos, o risco de termos mais uma obra paralisada e incompleta seria grande.
72.	De todo modo, na fase em que este processo se encontra e para a análise dos preços após os aditivos, as cotações obtidas pelo Sesc parecem adequadas, indicando que esses itens foram contratados a preços de mercado na ocasião.
Demais serviços
73.	Os referenciais adotados para os serviços de pintura, forro de gesso acartonado, granito, entre outros, foram serviços comuns diferentes das especificidades da obra em questão. Todavia, o processo de desenvolvimento da obra do Sesc Glória demonstrou diversas inconformidades por parte da entidade.
74.	Percebe-se que foram realizadas coletas de preços (peças 65 e 67) que antecederam a assinatura dos termos aditivos (terceiro e quarto - peças 64 e 66) . E que os preços adotados no contrato correspondiam à média das cotações obtidas. A quantidade de itens financeiramente relevantes no orçamento analisado que foram incorporados somente nos aditivos demonstra falha de planejamento da contratação, deficiências nos projetos básicos e possível fuga aos procedimentos licitatórios, uma vez que foram contratados, sem licitação, itens extremamente relevantes, como os mencionados nesse tópico. Não foram encontradas justificativas para a licitação não contemplar desde o seu início itens como 'gesso acartonado', 'granito preto são Gabriel', 'pintura', entre outros.
75.	Contudo, as pesquisas de preços em diversos fornecedores indicam ao menos uma tentativa de se obter preços condizentes com o praticado pelo mercado na ocasião. Não se vislumbram nos autos, elementos capazes de conferir certeza razoável à afirmação de que há sobrepreço nos preços efetivamente contratados, uma vez que os itens que não estavam disponíveis nos sistemas oficiais, foram obtidos por meio de, no mínimo, três cotações. Quando não, eram feitas ainda mais pesquisas, como atesta a peça 65, em que parte da planilha do 4º termo aditivo é obtida a partir da consulta a quatro empresas diferentes.
Serviços não abordados na resposta à oitiva
76.	Na resposta da entidade, verifica-se a existência de sete itens da planilha referencial não comentados no parecer da orçamentista do Sesc/ES, quais sejam:
·	Escoramento metálico (peça 75, p.17) ;
·	Aço CA 50 (peça 75, p. 24) ;
·	Engenheiro (peça 75, p. 25) ;
·	Cabo de cobre 300 mm2 (peça 75, p. 26) ;
·	Impermeabilização de laje (peça 75, p. 26) ;
·	Colagem de armadura (peça 75, p. 27) ;
·	Concreto 30 Mpa (peça 75, p. 28) .
77.	Os sete itens que não foram objeto das justificativas acima, podem ter os seus preços referenciais analisados separadamente para verificar a existência de um possível sobrepreço. Para isso, pode-se aproveitar a tabela contida no anexo I da instrução anterior (peça 75, p. 14-16) , aferindo-se somente esses sete itens.
Tabelas de preços de sete itens, em R$ (peça 75, p. 14-16) 
	Descrição dos Serviços
	Contrato Progredior
	Referência
	Sobrepreço
apurado

		Preço Total + BDI 35%
	Preço Total +
BDI 25%
	
	Escoramento metálico
	864.000,00
	     864.000,00 
	               0,00   

	Aço (CA-50) 
	137.763,55
	       93.084,54 
	     44.679,01 

	Engenheiro
	108.000,00
	       97.732,80 
	     10.267,20 

	Condutor de cobre 300 mm2 SINTENAX isolamento 1 kv flexível
	107.834,02
	       98.427,45 
	       9.406,57 

	Impermeabilização laje de cobertura
	96.347,75
	       73.130,00 
	     23.217,75 

	Colagem armadura
	78.298,16
	       49.835,48 
	     28.462,68 

	Concreto (fck=30MPa) bombeado
	66.207,78
	       46.035,00 
	     20.172,78 

	TOTAL
	1.458.451,26
	1.322.245,27
	136.205,99

Análise de sobrepreço de sete itens, em R$ (peça 75, p. 14-16) 
	Descrição
	Valores

	Total com BDI de 35% e TA
	20.049.785,07

	Amostra (7 itens) 
	1.458.451,26

	Amostra / Total
	7,27%

	Sobrepreço
	136.205,99

	Sobrepreço / amostra
	9,33%

	Sobrepreço / total
	0,67%

78.	Se adotarmos o BDI de 35% em vez dos 25% utilizados na instrução da peça 75, percebe-se que o sobrepreço é praticamente elidido, resultando nos seguintes valores:
Tabelas de preços de sete itens com BDI de 35%, em R$ (peça 75, p. 14-16) 
	Descrição dos Serviços
	Contrato Progredior
	Referência
	Sobrepreço
apurado

		Preço Total + BDI 35%
	Preço Total +
BDI 35%
	
	Escoramento metálico
	864.000,00
	933.120,00
	-69.120,00

	Aço (CA-50) 
	137.763,55
	100.531,30
	37.232,25

	Engenheiro
	108.000,00
	105.551,42
	2.448,58

	Condutor de cobre 300 mm2 SINTENAX isolamento 1 kv flexível
	107.834,02
	106.301,65
	1.532,37

	Impermeabilização laje de cobertura
	96.347,75
	78.980,40
	17.367,35

	Colagem armadura
	78.298,16
	53.822,32
	24.475,84

	Concreto (fck=30MPa) bombeado
	66.207,78
	49.717,80
	16.489,98

	TOTAL
	1.458.451,26
	1.428.024,89
	30.426,37

Análise de sobrepreço de sete itens com BDI de 35% (R$) 
	Descrição
	Valores

	Total com BDI de 35% e TA
	20.049.785,07

	Amostra (7 itens) 
	1.458.451,26

	Amostra / Total
	7,27%

	Sobrepreço
	30.426,37

	Sobrepreço / amostra
	2,09%

	Sobrepreço / total
	0,02%

79.	Uma nova análise dos preços desses sete itens adotando-se o BDI de 35%, defendido pelo Sesc, o sobrepreço seria de R$ 30.426,37, superando a planilha referencial em 2,09% e, ultrapassando o valor total do contrato em 0,02%. Esta simulação evidencia que a indicação do sobrepreço nos moldes propostos na instrução anterior, para os mencionados itens, fundamenta-se quase que exclusivamente na diferença entre os referenciais de BDI adotados. Como já explicitado anteriormente, não se mostra adequado o apontamento de sobrepreço baseado exclusivamente no BDI, dadas as peculiaridades do caso concreto e as lacunas de informação existentes. 
80.	Tendo em vista a racionalidade administrativa e o baixo valor em questão, considera-se inadequado solicitar, na atual fase processual, novos esclarecimentos do Sesc/ES a respeito desses sete itens não justificados pela orçamentista da entidade.
81.	Em suma, não se pode firmar convicção acerca da ocorrência dos sobrepreços apontados, em razão de: (i) as diferenças nos insumos dos serviços da planilha referencial comparativamente à planilha contratada, decorrente das adaptações aos preços do Sinapi e Sicro; (ii) a baixa significância do possível sobrepreço remanescente (R$ 30.426,37, representando 0,02% do valor total do orçamento) observado nos sete itens não justificados pelo parecer da entidade; (iii) a não consideração de 'peculiaridades de cada caso concreto' em obra de restauração, previsto no item 9.2 do Acórdão 2622/2013-TCU-Plenário, na hipótese de se aplicar essa norma.
Item a.2 da oitiva - existência de indícios de extrapolação do limite de 50% de acréscimos para reformas previsto na Lei 8.666/93 para aditivos ao Contrato ES-2009-CO-001.
Resposta
82.	Inicialmente a instituição destaca (peça 87, p. 8-9) que, conforme ordenamento jurídico vigente e consolidada jurisprudência, os serviços sociais autônomos seguem seus próprios regulamentos devidamente publicados, devendo-se ater ao disposto na Resolução Sesc 1.102/2006, aplicável à época da contratação.
83.	Afiança o representante legal da entidade que a Resolução Sesc 1.102/2006 em seu art. 30 estabelece o limite de 50% para aditamentos de obras de reforma, sendo praxe utilizar como base de cálculo o preço inicial atualizado, ao passo que a unidade técnica do TCU tomou por base o valor inicial do contrato sem as devidas atualizações (peça 87, p. 9) , e com isso apontou acréscimo de 50,98%.
84.	Acrescenta que o cálculo efetuado pelo TCU utilizou o valor original do contrato de R$ 13.279.807,13, enquanto o Sesc adotou como base de cálculo, para o terceiro e quarto aditivos (peças 64 e 66) , o valor atualizado do contrato de R$ 14.027.717,90. Partindo do valor atualizado, o total de aditivos ficaria em 48,55%, ou seja, dentro dos limites estabelecidos na norma própria, conforme memória de cálculo anexa (peça 89) e quadro de apuração abaixo (peça 87, p. 9-10) .
Tabela de apuração do valor de aditivos do Sesc/ES
Análise
85.	A prática adotada pelo Sesc de atualizar os valores iniciais do contrato no cálculo dos limites de acréscimos está de acordo com os normativos do Sesc e também está em consonância com o previsto na Lei 8.666/1993, no §1º do art. 65, muito embora o Sesc seja pautado por normativos próprios de licitação.
86.	Observa-se na tabela de aditivos do Sesc/ES, acima reproduzida, que no cômputo do limite de acréscimos ocorreu a exclusão de R$ 265.313,49 nos cálculos do 3º aditivo.  Todavia, a jurisprudência do TCU não admite a compensação de itens acrescidos com itens suprimidos na aditivação contratual (Acórdãos 50/2019 e 2.157/2013, todos do Plenário) . Ademais, a extrapolação desses limites só é aceitável em situações excepcionalíssimas, permeadas de imprevisibilidade e, ainda, quando atendidos os requisitos definidos no Acórdão 50/2019-TCU-Plenário, Acórdão 1826/2016-TCU-Plenário e, Decisão 215/1999-TCU-Plenário.
87.	Se for desconsiderada a supressão de R$ 265.313,49 do 3º termo aditivo na tabela acima e, refazendo-se os cálculos, os aditivos de acréscimos somariam 50,44% (5,45% + 34,89% + 10,1%) .
88.	Diante disso, considerando-se a insignificância do valor extrapolado de 0,44 pontos percentuais e, de acordo com o princípio da economicidade e eficiência que devem nortear a Administração, considera-se que na atual fase processual não convém solicitar nova justificativa da entidade. Diante disso, vai-se propor seja dada ciência ao Sesc/ES quanto à jurisprudência do TCU (Acórdãos 50/2019 e 2.157/2013, todos do Plenário) sobre tema para que, doravante, evite a repetição dessa impropriedade.
Resposta da Construtora Progredior
89.	A empresa Construtora Progredior foi instada a se manifestar a respeito de indícios de superfaturamento (peça 75, p. 13) . Todavia, a respondente trouxe argumentos relativos a outros tópicos reputados irregulares pela instrução da peça 71 e não abordados em instrução posterior na SeinfraUrbana (peça 75) , os quais não foram objeto da oitiva sob exame e, por isso, não serão objeto de análise.
90.	Portanto, aqui serão examinadas somente respostas às questões levantadas na última instrução da unidade técnica (peça 75) , conforme determinado em despacho do Relator (peça 78) .
Resposta quanto à legalidade da representação
91.	O representante da empresa afirma que a representação é ilegal por se tratar de denúncia anônima vedada em lei e, por ter sido protocolada pelo Ministério Público do Espírito Santo solicitando a realização de auditoria, sem que o órgão detenha essa prerrogativa legal (peça 94, p. 3-9) . 
Análise
92.	Da mesma forma que o Sesc/ES, a empresa alega denúncia apócrifa e ausência de prerrogativa legal do ministério público estadual para solicitar auditoria ao TCU e, diante disso, pede o arquivamento dos autos. 
93.	Todavia, aplica-se à este argumento a mesma avaliação efetuada em relação ao Sesc/ES, ou seja, de que a jurisprudência do TCU é pacífica quanto a esse tema, pois 'em hipóteses de recebimento de denúncias anônimas contendo indícios de irregularidades graves, o TCU pode apurar os fatos, tendo em vista sua competência para atuar de ofício' (Acórdão 713/2008-TCU-Plenário, Min. Rel. Ubiratan Aguiar; Acórdão 1459/2010-TCU-Plenário, Min. Rel. Augusto Sherman; Acórdão 2098/2011-TCU-Plenário, Min. Rel. Marcos Bemquerer; Acórdão 2440/2011-TCU-Plenário, Min. Rel. Raimundo Carreiro; Acórdão 1817/2013-TCU-Plenário, Min. Rel. Benjamin Zymler; Acórdão 425/2014-TCU-Plenário, Min. Rel. Benjamin Zymler; Acórdão 2389/2017-TCU-Plenário, Min. Rel. Marcos Bemquerer; Acórdão 3062/2018-TCU-Plenário, Min. Rel. Benjamin Zymler; Acórdão 1688/2020-TCU-Plenário, Min. Rel. Benjamin Zymler) .
94.	Ademais, a conversão do pedido de auditoria em representação decorre do princípio da formalidade moderada, amplamente adotado nesta Corte.
Resposta quanto a prescrição do processo
95.	Também alega a empresa que o processo deve ser arquivado devido à sua prescrição, em vista do lapso de mais de cinco anos decorridos entre o ato ensejador do alegado dano ao erário e a sua investigação pela autoridade administrativa (peça 94, p. 9-17) . 
96.	Para configurar a prescrição, destaca que o contrato ES-2009-CO-001 foi firmado em 13/4/2009 (peça 60) com o Sesc/ES e a empresa somente fora notificada sobre a existências dos feitos no dia 13/10/2020 (peça 85) , conforme Aviso de Recebimento dos correios, ou seja, decorridos mais de onze anos do fato reputado irregular. 
97.	Argumenta a empresa que, se for considerado como início da contagem de prazo a entrega da obra, o contrato teve formalizado seu recebimento provisório no dia 18/06/2012 (peça 95, p. 1) e o recebimento definitivo no dia 22/01/2013 (peça 95, p. 2) , ou seja, sete anos antes de receber a primeira diligência do TCU, encaminhada por meio do Ofício 54049/2020-TCU/Seproc (peça 80) , entregue em 13/10/2020 (peça 85) .
98.	Nesse sentido, traz a seu favor o caput do art. 1º, da Lei 9.873/1999, que trata de 'prazo de prescrição para o exercício de ação punitiva pela Administração Pública Federal, direta e indireta, além de julgados do STF e do STJ.
99.	Por fim, conclui esse tópico afiançando que o termo para contagem do prazo previsto é a data de apresentação da proposta ou, no limite, a data da assinatura do contrato, os quais estão impossibilitados de nova fiscalização em razão do decurso de prazo quinquenal (peça 94, p. 17) .
Análise
100.	Não se verificam nos autos a ocorrência de irregularidade incorrida pela empresa que, tão somente, cumpriu com o previsto no edital de licitação e nos normativos regentes de licitação pelo Sesc. Portanto, não se constatam fatos que possam resultar em apenação ou débito da Progredior. Tendo em vista que a empresa ponderou sobre o complexo tema da prescritibilidade no âmbito do TCU, apesar do eventual débito ter sido descaracterizado, convém tecer alguns breves comentários, em caso de discordância das instâncias superiores dos termos desta instrução.
101.	O Supremo Tribunal Federal tem se pronunciado no sentido de reconhecer não só a aplicação da prescrição quinquenal com fulcro na interpretação da Lei 9.873/1999, mas também a incidência dos marcos interruptivos do prazo prescricional consignados na referida lei, tantas vezes quanto presentes os suportes fáticos (MS 32201, Relator: Min. Roberto Barroso) .
102.	Em relação ao termo inicial da contagem do prazo prescricional, o 'caput' do art. 1º da Lei 9.873/1999 oferece solução que não destoa do modelo adotado pelo TCU no incidente de uniformização de jurisprudência, em que se examinou a prescrição da pretensão punitiva, nos termos do Acórdão 1441/2016-TCU-Plenário (Rel. Min. Benjamin Zymler) , com a adição da particularidade de explicitar o caso de infrações permanentes ou continuadas:
a) Regra geral: 'data da prática do ato' (o que equivale a 'ocorrência da irregularidade sancionada') ;
b) Regra especial: 'no caso de infração permanente ou continuada, do dia em que tiver cessado'.
103.	A Lei 9.873/1999, no art. 2º, estabelece as causas interruptivas da prescrição punitiva, consoante abaixo transcrito, já na redação conferida pela Lei 11.941/2009:
Art. 2º Interrompe-se a prescrição da ação punitiva:
I - pela notificação ou citação do indiciado ou acusado, inclusive por meio de edital;
II - por qualquer ato inequívoco, que importe apuração do fato;
III - pela decisão condenatória recorrível.
	IV - por qualquer ato inequívoco que importe em manifestação expressa de tentativa de solução conciliatória no âmbito interno da administração pública federal.
104.	Bem se vê, portanto, que haveria uma multiplicidade de causas de interrupção da prescrição, conforme se depreende do art. 2º da Lei 9.873/1999. No caso concreto, portanto, tendo como parâmetro a tese firmada pelo STF, no RE 636.886, no sentido de que ambas as pretensões do TCU (sancionatória e ressarcitória) sujeitam-se ao prazo prescricional de 5 anos previsto na Lei 9.873/1999, considerando, ainda, o sistema prescricional delineado na citada lei, inclusive as causas de suspensão e de interrupção da prescrição, temos os seguintes eventos processuais:
	a) assinatura do contrato original: 13/4/2009;
	b) assinatura do 4º termo aditivo (último com itens de serviços analisados neste processo) : 28/1/2011;
	c) autuação da representação do Ministério Público do Espírito Santo no TCU: 14/7/2014;
	d) ciência da primeira oitiva do órgão e da empresa para esclarecimentos acerca da planilha de preços: 8/10/2020 (peça 81) .
105.	Supondo que houvesse irregularidade confirmada praticada por ocasião da assinatura do último termo aditivo, o tempo transcorrido entre o ato irregular e a primeira notificação válida supera os nove anos, ou seja, no entender do STF teriam transcorrido o prazo prescricional de cinco anos.
106.	Em relação à prescrição do dano ao erário é de se ressaltar que no recente julgamento, pelo STF, do RE 636.886 (tema 899 da repercussão geral) , a decisão do ainda não transitou em julgado e se encontra na fase de apreciação de embargos de declaração opostos pela Advocacia-Geral da União.
107.	Considerando que o TCU ainda não se pronunciou sobre os efeitos do julgamento de mérito da referida decisão do STF em relação às pretensões de ressarcimento ao erário veiculadas por meio dos processos de tomada de contas especiais, por cautela, deve-se adotar a orientação da Corte de Contas, na pendência de julgamento do RE 636.886, mesmo reconhecida sua repercussão geral, no sentido de que a matéria ali tratada alcançaria tão somente a fase judicial de cobrança do título extrajudicial, não atingindo os processos de controle externo, mantendo-se  a interpretação adotada pela Corte Suprema, em 2008, no Mandado de Segurança - MS 26.210, oportunidade em que foi fixada tese da imprescritibilidade das ações de ressarcimento ao erário:
A suspensão pelo STF das demandas nas quais esteja em questão a prescritibilidade da pretensão de ressarcimento ao erário com base em decisão de tribunal de contas (RE 636.886/STF) alcança tão somente a fase judicial de cobrança do título extrajudicial, não atingindo os processos de controle externo em trâmite. Até julgamento definitivo em contrário pelo STF, permanece o entendimento do TCU acerca da imprescritibilidade das pretensões de ressarcimento decorrentes de tomadas de contas especiais. (Acórdão 1267/2019-TCU-Plenário, Relator: Min. AROLDO CEDRAZ) 
108.	Por outro lado, especificamente no que tange à prescrição da pretensão punitiva, verifica-se que o Acórdão 1441/2016-TCU-Plenário, Relator Ministro Benjamin Zymler, que uniformizou a jurisprudência acerca dessa questão, subordinou tal prescrição ao prazo prescricional geral indicado no art. 205, do Código Civil, que é de dez anos, contado da data de ocorrência da irregularidade sancionada, nos termos do art. 189, do Código Civil, sendo este prazo interrompido pelo ato que ordenar a citação, a audiência ou a oitiva do responsável. 
109.	Portanto, no caso em exame, não teria ocorrido a prescrição da pretensão punitiva, uma vez que a irregularidade sancionada ocorreu em 28/1/2011, data em que se deu a assinatura do último termo aditivo, e o ato de ciência da oitiva ocorreu em 9/10/2020.
Resposta em relação ao sobrepreço
110.	Em relação ao suposto sobrepreço, a empresa assevera em suas alegações finais que há erro de premissa na instrução do TCU na medida em que parametrizou para fins de comparação os valores constantes de tabelas oficiais inaplicáveis à espécie e, ainda, que a análise se baseou em itens apenas 'semelhantes', e não idênticos aos que foram contratados, em total ofensa ao princípio da isonomia (peça 94, p. 17) .
111.	Ademais, o respondente se insurge contra o critério adotado pela instrução da unidade técnica que considerou como indício de sobrepreço o percentual do BDI licitado e contratado em relação àquele estipulado pelo Acórdão 2622/2013-TCU-Plenário, ignorando se o valor final da obra estaria condizente com o valor de mercado para restauração de patrimônio histórico tombado (peça 94, p. 18) .
112.	Outrossim, alega (peça 94, p. 18-19) ser inaplicável a tabela Sinapi às obras e serviços contratados pelo sistema S, visto que, por força da Decisão TCU 907/97, de 11/12/1997, e Decisão TCU 461/98, de 22/07/1998, o Sesc está obrigado a observar a Resolução Sesc 1.252/2006, que em seu art. 13 (peça 103, p. 8) dispõe que a realização de procedimento licitatório é condicionada à 'estimativa de seu valor', que no caso concreto fora precedida de orçamento elaborado por empresa do ramo de engenharia (peça 54) , com apresentação da planilha orçamentária.
113.	Por fim, alega que as análises de preços empreendidas pelas instruções do TCU (peças 71 e 75) levaram em conta somente preços de serviços individualizados e, não teriam considerado que a licitação teve como critério de julgamento o valor global das propostas. Por fim, aduz que as análises não constataram que o valor total estivesse acima dos padrões do mercado (peça 94, p. 20) .
Análise
114.	Em relação ao índice de BDI, cabe razão à empresa quando assevera que por ocasião da elaboração do orçamento estimativo da Concorrência 09/0003-CC e Contrato ES-2009-CO-001, ambos de 2009, o Sesc estava sujeito tão somente ao art. 13 da Resolução Sesc 1.252/2006 (peça 103, p. 8) , que preconizava promover a 'estimativa de seu valor' e, naquele momento, a entidade ainda não estava sujeita aos índices de BDI adotados pelo Acórdão 2622/2013-TCU-Plenário, o que foi objeto de recomendação apenas em 2012, por meio do Acórdão 2386/2012-TCU-Plenário, conforme examinado acima.
115.	Quanto à pretendida comparação entre o preço global da proposta e o preço total do mercado, por se tratar de licitação na modalidade empreitada por preço global, essa alegação não procede. Isso porque o Sesc/ES não utilizou em sua estimativa de preços os índices oficiais dos sistemas Sinapi ou Sicro, por ausência de previsão nos normativos próprios da entidade. Além disso, como bem afiançou o Sesc/ES em sua justificativa acima, aqui trata-se de obra de restauração com peculiaridades diferentes dos itens 'comuns', 'medianos', ou ainda 'padrão médio' próprios dos sistemas oficiais. Essa equiparação entre o valor global do contrato com o valor total de mercado, no caso de empreitada por preço global, é objeto de diversos julgados do TCU referentes a contratos regidos pela Lei 8.666/1993, onde é obrigatório o uso de índices oficiais como parâmetro de preços, o que não é o caso do Sesc.
116.	Apesar desse último tópico da justificativa ser improcedente, ou seja, a pretensa comparação entre o valor global da proposta e o valor total da estimativa de mercado, considera-se que a planilha estimativa de preços do Sesc/ES foi elaborada em conformidade com as normas próprias vigentes à época, não se comprovando ocorrência de sobrepreço nos valores contratados. 
INFORMAÇÕES ADICIONAIS
117.	Observa-se que as peças 96 a 99 acostadas aos autos são idênticas às peças 94 e 95 aqui analisadas e, portanto, torna-se desnecessário o seu exame.
118.	Verifica-se no portal eletrônico do Ministério Público do Espírito Santo que o Inquérito Civil nº 2014.0004.2820-29 objeto da presente representação, está localizado na Secretaria Geral do Gabinete da Procuradoria-Geral de Justiça do Estado do Espírito Santo, com a sua última movimentação realizada em 29/8/2016 descrita como 'Baixa na carga', encontrando-se na situação de 'Autos no setor', conforme busca realizada em 31/8/2021, às 12:13, no endereço: https://consultaspublicas.mpes.mp.br/ autos/20140004282029 e, portanto, infere-se que ainda não foi encaminhada denúncia à Justiça.
119.	O portal do Sesc/ES mostra fotos da fachada e do interior do Centro Cultural do Sesc instalado no edifício Glória sob exame, informando que foi inaugurado em 27/9/2014 e 'possui espaços voltados às artes cênicas, artes visuais, cinema, literatura e música, além de uma biblioteca especializada em arte e cultura com mais de 7 mil itens' (https://sesc-es.com.br/cultura/centro-cultural-gloria/) .
CONCLUSÃO
120.	Trata-se de representação trazida pelo Ministério Público do Estado do Espírito Santo dando conta de procedimento investigatório, MP/ES 2014.0004.2820-29, que tramita perante a 27ª Promotoria de Justiça Cível de Vitória. O referido procedimento se destinava a apurar suposto enriquecimento ilícito do Diretor Regional do Sesc/ES, Gutman Uchôa de Mendonça, na execução do Contrato ES-2009-CO-001, firmado em 13/4/2009, envolvendo a obra de construção de uma biblioteca e reforma do Edifício Glória, em Vitória, ES, licitadas por meio da Concorrência 09/0003-CC, em 3/2/2009, em regime de empreitada por preço global, no valor original contratado de R$ 13.279.807,13.
125.	Em cumprimento a determinação do Relator, emitida após análise inicial procedida pela então Secex-ES, a SeinfraUrbana, em 5/8/2020, realizou análise quanto à legitimidade da utilização dos referenciais de BDI estabelecidos no Acórdão 2622/2013-TCU-Plenário, quando reexaminou a planilha orçamentária do contrato e, em uma amostra de 29 serviços mais relevantes da curva ABC no valor de R$ 9.106.973,90, que corresponde a 45,42% do valor total de R$ 20.049.785,07 (com aditivos) , constatou a ocorrência de preços excessivos frente ao mercado no montante de R$ 4.752.364,41 que, equivaleria a 52,18% da amostra.
126.	Em Despacho de 16/9/2020, o Min. Rel. Augusto Sherman determinou a oitiva do Sesc/ES para se manifestar a respeito dos indícios de sobrepreço/superfaturamento encontrados no orçamento no Contrato ES-2009-CO-001 e dos indícios de extrapolação do limite de 50% de acréscimos para reformas previsto na Lei 8.666/93 para aditivos ao Contrato ES-2009-CO-001.
127.	Também, determinou oitiva da Construtora Progredior Ltda. para se manifestar a respeito de indícios de sobrepreço encontrados no orçamento no Contrato ES-2009-CO-001.
129.	Diferentemente da análise anterior, a presente instrução, ao analisar a resposta da entidade, discordou do posicionamento quanto à aplicabilidade do Acórdão 2622/2013-TCU-Plenário. Pesaram especialmente para esta conclusão o advento da Lei 13.655/2018, que reforçou a impossibilidade de aplicação retroativa de entendimento jurisprudencial que possa invalidar ato já constituído.
130.	Além disso, ponderou-se que a Concorrência Sesc/ES 09/0003-CC e o Contrato ES-2009-CO-001 procedidos em 2009, estavam de acordo com o Regulamento de Licitações do Sesc, Resolução 1.252/2006, a qual não previa a observação de sistemas referenciais de preços Sinapi ou Sicro. Destaca-se que somente em 5/9/2012 foi recomendado ao Sesc, por meio do Acórdão 2386/2012-TCU-Plenário, a adoção 'preferencial' dos sistemas oficiais de preços nos orçamentos de obra para atender o disposto no Acórdão 2372/2011-TCU-Plenário.
131.	Antes disso, o Acórdão 1849/2008-TCU-Plenário, no item 9.3.4, já havia determinado ao Sesc a inclusão em seus editais de licitação de critério de aceitabilidade de preços unitários e globais a serem adotados por licitantes em suas propostas sem, contudo, mencionar o uso dos sistemas oficiais de custos.
132.	Quanto a isso, a entidade informou que a licitação teve estimativa de preços efetuada por empresa especializada, em janeiro de 2009, a qual teria se baseado em três orçamentos do mercado, adotando-se o menor valor.
133.	O parecer técnico de funcionária do Sesc/ES, anexo à mais recente resposta da entidade, analisou 16 itens considerados mais relevantes da amostra, que correspondem a 22 itens de um total de 29 contidos na planilha referencial elaborada pela SeinfraUrbana, deixando de emitir parecer em relação a sete itens. A presente análise acolheu os argumentos apresentados em relação aos 22 itens concluindo pela plausibilidade dos preços praticados.
134.	Da análise separada dos sete itens não justificados pelo Sesc-ES, verificou-se que permaneceu sem justificativa, no parecer da orçamentista, o valor de R$ 1.458.451,26. Adotando-se o BDI de 35%, defendido pelo Sesc, o sobrepreço remanescente seria de apenas R$ 30.426,37, o que representaria apenas 2,09% da amostra analisada e 0,02% do valor contratual. Tal simulação evidenciou que o fundamento principal para o apontamento do sobrepreço remanescente é a diferença entre o BDI contratual, de 35% e o BDI paradigma então adotado, de 25%.
135.	Portanto, em face das fragilidades apontadas em relação à adoção do BDI referencial de 25%, e devido à irrelevância do percentual remanescente de sobrepreço não associado diretamente ao BDI, entende-se que não seria conveniente, nesta etapa do processo, solicitar ao Sesc/ES justificativa para essa diferença, tendo em vista a racionalidade administrativa e os princípios da economicidade e eficiência da gestão pública.
131.	Em suma, não se pode firmar convicção acerca da ocorrência dos sobrepreços apontados, em razão de: (i) as diferenças nos insumos da planilha referencial comparativamente à planilha contratada; (ii) a baixa significância do possível sobrepreço remanescente (R$ 30.426,37) observado nos sete itens não justificados pelo parecer da entidade e; (iii) a não consideração de especificidades da restauração arquitetônica de imóvel tombado, conforme recomenda o item 9.2 do Acórdão 2622/2013-TCU-Plenário e; iv) a não aplicabilidade do Acórdão 2622/2013-TCU-Plenário por se tratar de contrato efetuado em 2009, antes do Acórdão 2386/2012-TCU-Plenário, que recomendou ao Sesc adotar os parâmetros de BDI estipulados pelo TCU a partir dessa decisão, aos quais estava até então desobrigado por se tratar de entidade sujeita a normas próprias. 
132.	Quanto à extrapolação do limite de 50% de acréscimos para reformas previsto na Lei 8.666/93 o Sesc/ES utilizou como base de cálculo o preço inicial atualizado e, com isso o total de aditivos ficaria em 48,55%, o que está de acordo com os normativos do Sesc/ES e em consonância com a Lei 8.666/1993, em seu art. 65, § 1º. Contudo, a jurisprudência do TCU não admite a compensação de itens acrescidos com itens suprimidos (Acórdãos 50/2019 e 2.157/2013, todos do Plenário) e, assim, refazendo-se os cálculos sem 'abater' a supressão observada no cálculo do Sesc/ES, os aditivos de acréscimos somariam 50,44%. Pela insignificância do valor da extrapolação, apenas 0,44%, em homenagem ao princípio da economicidade e eficiência administrativa, será proposto dar ciência à entidade.
151.	Em relação ao suposto sobrepreço observado pela instrução da unidade técnica, a empresa traz argumentos semelhantes àqueles apresentados pelo Sesc já analisados acima e, considerados procedentes, tornando-se desnecessário efetuar novos comentários.
152.	A instrução anterior da unidade técnica constatou que foi utilizado no orçamento a unidade genérica denominada 'verba', contrariando a Súmula TCU 258. Diante disso, sugeriu-se que por ocasião da análise de mérito fosse dada ciência ao Sesc/ES acerca dessa impropriedade.
153.	Destaca-se ainda que a representação já foi conhecida pelo TCU, com fundamento nos arts. 235, caput, e 237, inciso IV, e parágrafo único, do Regimento Interno/TCU, conforme decisão proferida por meio do Acórdão 1528/2015-TCU-Primeira Câmara.
PROPOSTA DE ENCAMINHAMENTO
154.	Ante todo o exposto, submetem-se os autos à consideração superior, propondo:
a) considerar a presente representação, no mérito, parcialmente procedente;
b) com fundamento no art. 9º, inciso I da Resolução TCU 315/2020, dar ciência ao Sesc/ES sobre as falhas a seguir identificadas na Concorrência 09/0003-CC e respectivo Contrato ES-2009-CO-001, para que sejam adotadas medidas internas com vistas à prevenção de ocorrência de outras semelhantes:
b.1) utilização de unidade genérica 'verba' e falta de detalhamento do BDI, em afronta à jurisprudência do TCU, notadamente a Súmula TCU 258 e a Lei 8.666/1993, arts. 3º; 6º, IX; e 7º, § 2º, II;
b.2) extrapolação do limite legal de 50% de alteração contratual e consideração indevida de compensação entre acréscimos e supressões, em afronta à jurisprudência do TCU (Acórdão 50/2019-TCU-Plenário e Acórdão 2157/2013-TCU-Plenário) ;
c) encaminhar cópia do acórdão que vier a ser proferido ao Serviço Social do Comércio - Administração Regional no Espírito Santo - Sesc-AR/ES, à Construtora Progredior Ltda. e ao representante, destacando que o conteúdo da decisão, incluindo o relatório e voto, poderão ser consultados no endereço www.tcu.gov.br/acordaos;
d) arquivar o presente processo, com fundamento no art. 169, inciso V, do Regimento Interno do Tribunal."
	É o Relatório.

José William de Freitas Coutinho (OAB/ES 3.323), Marcos Moreira de Carvalho (OAB/SP 119.431), e outros.

Não atuou.

REPRESENTAÇÃO. POSSÍVEIS IRREGULARIDADES NA EXECUÇÃO DE CONTRATO PARA EXECUÇÃO DE OBRAS DE CONSTRUÇÃO DE BIBLIOTECA E REFORMA DE EDIFÍCIO, A CARGO DO SESC-AR/ES. INDÍCIOS DE OCORRÊNCIA DE SOBREPREÇO/SUPERFATURAMENTO. OITIVAS. ACOLHIMENTO PARCIAL DAS JUSTIFICATIVAS DE FORMA A AFASTAR O SOBREPREÇO. OCORRÊNCIA DE OUTRAS FALHAS, INSUFICIENTES PARA CARACTERIZAR DANO OU JUSTIFICAR A APLICAÇÃO DE SANÇÃO. CIÊNCIA.

REPRESENTAÇÃO (REPR)

Secretaria de Fiscalização de Infraestrutura Urbana (SeinfraUrbana).

Trata-se de Representação autuada a partir do procedimento investigatório MP/ES 2014.0004.2820-29, que tramita perante a 27ª Promotoria de Justiça Cível de Vitória, apresentado ao Tribunal pelo Ministério Público do Estado do Espírito Santo (MP/ES) , dando conta de possíveis irregularidades na execução do Contrato ES-2009-CO-001, tendo por objeto a execução de obras de construção de biblioteca e reforma de edifício, a cargo do Serviço Social do Comércio - Administração Regional no Espírito Santo (Sesc-AR/ES) .
2.	A instrução inicial realizada pela então Secex/ES (peça 23) considerou inexistirem circunstâncias ou fatos irregulares que justificassem nova atuação do Tribunal ou a continuidade do trâmite do processo. Essa conclusão decorreu da fiscalização nos processos de licitação e contratos de diversas entidades do "Sistema S" no Estado do Espírito Santo, dentre os quais a obra de construção da biblioteca e reforma do Edifício Glória da Regional do Sesc/ES, objeto da presente representação, no âmbito do TC-Processo 026.299/2011-9, julgado pelo Acórdão 7462/2012-TCU-Segunda Câmara.
3.	Deixei, entretanto, de acolher essa proposta. Por meio do Acórdão 1528/2015-TCU-Primeira Câmara, da minha relatoria, o Tribunal determinou à Secex/ES que procedesse à análise de custos das obras objeto do contrato ES-2009-CO-001, bem como de seus respectivos aditivos, licitadas por meio da concorrência 09/0003-CC, de forma a apresentar resposta integral à Autoridade Representante.
4.	Em cumprimento a essa determinação, a Secex/ES realizou diligência ao Crea/ES (peça 35) e promoveu inspeção no Sesc/ES, cujo relatório (peça 71) constatou a ocorrência de sobrepreços/superfaturamentos no montante de R$ 2.846.452,30 na execução contratual e na celebração dos termos aditivos. Dessa forma, foi proposto que o processo fosse convertido em tomada de contas especial.
5.	Por meio do Despacho à peça 74, solicitei à SeinfraUrbana nova avaliação dos sobrepreços e superfaturamentos apurados pela Secex/ES. Isto porque a avalição da Secex/ES teve como base os referenciais estabelecidos no Acórdão 2622/2013-TCU-Plenário, prolatado em data posterior à contratação. Naquela oportunidade, solicitei que, caso o entendimento da unidade técnica fosse pela não aplicação desse referencial à contratação em análise, fossem reavaliados os sobrepreços apontados segundo os parâmetros que a SeinfraUrbana considerasse adequados ao caso.
6.	Por meio da instrução à peça 75, a análise da SeinfraUrbana apresentou, naquela ocasião, as seguintes conclusões:
	a) são aplicáveis ao contrato objeto desta representação os referenciais estabelecidos no Acórdão 2622/2013, com fundamento nos Acórdãos 2440/2014 e 1923/2016, todos do Plenário, uma vez que essas decisões esclarecem que as taxas referenciais de BDI definidas no Acórdão 2622/2013-TCU-Plenário são aplicáveis às análises técnicas do TCU elaboradas a partir da data de publicação do julgado (4/10/2013) , independentemente de a licitação ou o contrato serem anteriores a ele; 
	b) o valor do sobrepreço/superfaturamento após a reavaliação realizada é de R$ 4.752.364,41; 
	c) o somatório dos acréscimos de valores ao contrato corresponde a um percentual de 50,98% ao valor original do contrato, de R$ 13.279.807,13; e
	d) a existência de serviços do orçamento da obra indicados mediante o uso de unidade genérica, "verba", o que contraria a Sumula/TCU 258, deverá ser objeto de ciência à entidade por ocasião do julgamento de mérito do presente processo.
7.	Ante essa avaliação, acolhi, por meio do Despacho à peça 79, proposta da SeinfraUrbana de realização de oitiva do Sesc-AR/ES acerca das irregularidades apuradas, bem como de oitiva da empresa contratada, a Construtora Progredior Ltda., para que se manifestasse acerca dos indícios de superfaturamento encontrados no orçamento no Contrato ES-2009-CO-001.
8.	Por meio da instrução à peça 106, transcrita no relatório integrante desta deliberação, a SeinfraUrbana analisou as respostas às oitivas, tendo concluído que as justificativas apresentadas foram suficientes para afastar o sobrepreço até então apurado. Dessa forma, propôs dar ciência ao Sesc-AR/ES sobre as falhas acerca do uso de unidade genérica "verba" e falta de detalhamento do BDI, e extrapolação do limite legal de 50% de alteração contratual e consideração indevida de compensação entre acréscimos e supressões.
9.	Acolho o encaminhamento formulado pela unidade técnica, cuja análise adoto como razões de decidir.
10.	O sobrepreço apurado neste processo até o momento da realização da oitiva do Sesc-AR/ES e da empresa contratada (R$ 4.752.364,41 calculados pela SeinfraUrbana - peça 75) decorreu dos seguintes fatores:
	a) utilização de BDI de 35%, em desacordo com o referencial de 25% estabelecido no Acórdão 2622/2013-TCU-Plenário; e
	b) preços excessivos frente ao mercado apurado nos itens de custo mais relevantes da obra.
Utilização de BDI em desacordo com o Acórdão 2622/2013-TCU-Plenário
11.	Conforme já mencionado, uma das componentes do sobrepreço inicialmente apurado pela então Secex/ES foi a utilização de BDI de 35% na composição dos custos da obra, o que estaria em desconformidade com o limite máximo de 25% estabelecido no Acórdão 2622/2013-TCU-Plenário. Esta constatação levou-me a solicitar da SeinfraUrbana nova avaliação do sobrepreço apurado, especialmente quanto à aplicabilidade do referencial adotado, em razão de o mencionado Acórdão ser posterior à data de contratação.
12.	A SeinfraUrbana avaliou inicialmente estar correta a aplicação do referencial de 25% de BDI estabelecido no Acórdão 2622/2013-TCU-Plenário. Isto porque, segundo análise da unidade técnica, a pesquisa dos preços praticados no mercado que embasou os índices de BDI da decisão paradigma referem-se ao período de 2007 a 2011, quando foi realizada a licitação que deu origem ao contrato objeto destes autos.
13.	Por ocasião da análise das respostas à oitiva em relação a essa irregularidade, entretanto, a SeinfraUrbana, por meio da instrução transcrita no relatório parte desta deliberação, reviu seu posicionamento quanto à aplicabilidade dos critérios estabelecidos no Acórdão 2622/2013-TCU-Plenário a licitações e contratos anteriores à mencionada decisão. Esse reposicionamento leva em consideração o princípio da segurança jurídica, conforme as disposições do art. 24 introduzido no Decreto-Lei 4.657/1942 (LINDB) pela Lei 13.655/2018, in verbis:
"Art. 24. A revisão, nas esferas administrativa, controladora ou judicial, quanto à validade de ato, contrato, ajuste, processo ou norma administrativa cuja produção já se houver completado levará em conta as orientações gerais da época, sendo vedado que, com base em mudança posterior de orientação geral, se declarem inválidas situações plenamente constituídas.
Parágrafo único. Consideram-se orientações gerais as interpretações e especificações contidas em atos públicos de caráter geral ou em jurisprudência judicial ou administrativa majoritária, e ainda as adotadas por prática administrativa reiterada e de amplo conhecimento público."
14.	No caso em análise, à época da assinatura do contrato, no ano de 2009, não existia posicionamento desta Corte em relação ao BDI aplicável às obras contratadas. Por outro lado, além de a observância ao art. 24 da LINDB afastar a retroatividade da aplicação dos parâmetros estabelecidos no Acórdão 2622/2013-TCU-Plenário, há que ser ressaltado que aquela decisão trata da construção de edifícios, enquanto que o contrato em análise envolve uma obra de reforma. Dessa forma, conforme apontado pela unidade técnica, o caso concreto certamente apresenta uma parcela de risco muito maior do que ocorreria em uma construção nova, o que, em tese, justificaria um BDI maior.
15.	Pelo que foi exposto, considerando não caber impor o limite de 25% de BDI estabelecido no Acórdão 2622/2013-TCU-Plenário ao contrato em questão, bem como a inexistência à época de outras balizas que infirmem o BDI utilizado, e considerando, ainda, que o contrato envolvia a restauração arquitetônica do Cine-Teatro Glória, inaugurado em 1932, tratando-se, portanto de prédio histórico, envolvendo maiores incertezas e riscos inerentes às intervenções e reformas, acolho o posicionamento esposado pela SeinfraUrbana, no sentido de desconsiderar o sobrepreço decorrente do BDI de 35% utilizado, apesar da falta de detalhamento desse BDI na planilha de preços, falha que deve ser objeto de ciência.
Preços excessivos frente ao mercado
16.	A segunda componente do sobrepreço apurado diz respeito aos preços excessivos frente ao mercado nos itens de custo mais relevantes da obra. 
17.	A oitiva do Sesc-AR/ES e da empresa contratada apontou 29 itens considerados mais relevantes na composição de custo da obra nos quais foram apurados sobrepreços, conforme o Anexo 2 da instrução à peça 75. A resposta do Sesc-AR/ES à oitiva tratou de 22 desses itens, em relação aos quais apontou diferenças relevantes na descrição de todas as composições do orçamento contratado em relação às composições referenciais elaboradas na instrução da unidade técnica do Tribunal. Face a essas discrepâncias, a SeinfraUrbana avalia que a diferença de preços não significa, a priori, ocorrência de sobrepreço. Ante essa premissa, a unidade técnica reavaliou, com base nas especificações dos itens efetivamente utilizados na obra, a possível ocorrência de sobrepreço.
18.	Essa reavaliação apontou, em relação ao item mais relevante (Estrutura metálica perfil ASTM A572) , um sobrepreço no valor de R$ 23.492,60, o que corresponde a uma diferença de 1,13% em relação ao valor pago. Assim, dadas as condições de imprecisão das informações quanto ao referencial de preços (foi utilizada na análise a composição elaborado pela Prefeitura do Rio de Janeiro) , bem como o tempo transcorrido desde a execução da obra, a unidade técnica avalia ser arriscado afirmar que há sobrepreço para esse serviço, ante uma diferença tão pequena.
19.	Em relação aos demais itens abordados na resposta do Sesc-AR/ES, a unidade técnica avalia, com base nas informações apresentadas acerca dos materiais e composições utilizadas na obra, também não ser possível apontar a existência de sobrepreço.
20.	Por fim, quanto aos sete itens não abordados na resposta à oitiva, a SeinfraUrbana promoveu a análise dos custos desses itens, considerando o BDI de 35% admitido no presente caso, tendo concluído que, em conjunto, esses itens representam um sobrepreço no valor total de R$ 30.426,37, correspondente a uma diferença de 2,09% do valor total pago por esses itens. Pelas mesmas razões anteriores, face à pequena diferença, propõe desconsiderar esse sobrepreço.
21.	Considerando ter restado comprovadas diferenças nos insumos da planilha referencial utilizada na análise anteriormente realizada pela unidade técnica em relação à planilha contratada, bem como a baixa significância dos possíveis sobrepreços remanescentes, acolho a proposta da SeinfraUrbana no sentido de considerar também elididos os sobrepreços decorrentes de preços excessivos frente ao mercado.
Outras irregularidades
22.	Além das questões acerca do sobrepreço, foram apontadas as seguintes falhas, a respeito das quais a unidade técnica propõe dar ciência à entidade, por não representarem dano ou se revestirem de gravidade suficiente para ensejar apenação dos responsáveis:
	a) utilização de unidade genérica "verba" para itens da planilha de custo da obra; e
	b) extrapolação do limite legal de 50% de alteração contratual para obra de reforma. 
23.	Quanto à questão da extrapolação do limite legal de 50% de alteração contratual para obra de reforma, conforme apontado pela SeinfraUrbana, o Sesc-AR/ES utilizou como base de cálculo o preço inicial atualizado e, com isso o total de aditivos ficaria em 48,55%, o que está de acordo com os normativos do Sesc/ES e em consonância com o art. 65, § 1º, da Lei 8.666/1993. Contudo, a jurisprudência do TCU não admite a compensação de itens acrescidos por meio de itens suprimidos (Acórdão 50/2019-TCU-Plenário) . Assim, refazendo-se os cálculos sem abater a supressão observada no cálculo do Sesc-AR/ES, os aditivos de acréscimos somariam 50,44%. Todavia, considerando a insignificância do valor da extrapolação, entendo adequado o encaminhamento proposto, no sentido de se dar ciência à Entidade quanto à ocorrência.
	Ante o exposto, manifesto-me por que o Tribunal aprove o Acórdão que ora submeto à apreciação deste Colegiado.
TCU, Sala das Sessões, em 14 de junho de 2022.
AUGUSTO SHERMAN CAVALCANTI 
Relator

O presente processo cuida de representação autuada a partir de peças do procedimento investigatório MPES 2014.0004.2820-29, encaminhadas pelo Ministério Público do Estado do Espírito Santo (MPES) , destinado a apurar suposto enriquecimento ilícito do Diretor Regional do Sesc/ES decorrente da prática de desvio de recursos no âmbito do Contrato ES-2009-CO-001 e respectivos aditivos, tendo por objeto a realização de obras de construção de uma biblioteca e reforma do Edifício Glória, localizado em Vitória/ES.
2.	Insta salientar que o Contrato ES-2009-CO-001 foi celebrado entre o Sesc/ES e a Construtora Progredior Ltda., no valor de R$ 13.279.807,13. Porém, o aludido ajuste foi objeto de aditamentos contratuais que elevaram o valor acordado em 50,44%.
3.	Em apertada síntese, o feito foi instruído incialmente pela então Secex/ES e, posteriormente, pela SeinfraUrbana, que apontaram um indício de superfaturamento de R$ 4.752.364,41 nas referidas obras, o que ensejou a determinação do relator para que fossem realizadas as oitivas da entidade e da construtora contratada.
4.	O sobrepreço apurado inicialmente nos autos decorreu da conjugação dos seguintes fatores:
a) utilização de BDI de 35%, em desacordo com o referencial de 25% estabelecido no Acórdão 2622/2013-TCU-Plenário; 
b) não utilização de BDI reduzido sobre o fornecimento de materiais e equipamentos relevantes; e
	c) oferta de valores excessivos frente ao mercado apurada em vários dos itens de serviços previstos na planilha orçamentária da obra.
5.	Ao proceder o exame de mérito desta representação,  a minuta de voto do Ministro-Substituto Augusto Sherman Cavalcanti, relator do feito, acolheu o novo posicionamento da unidade técnica especializada em obras que considerou inaplicáveis os parâmetros do Acórdão 2622/2013-TCU-Plenário ao caso em questão.
6.	A mudança do entendimento na segunda manifestação nos autos da SeinfraUrbana levou em consideração o princípio da segurança jurídica e as disposições do art. 24 da Lei de Introdução às Normas do Direito Brasileiro (LINDB) , abaixo reproduzido: 
"Art. 24. A revisão, nas esferas administrativa, controladora ou judicial, quanto à validade de ato, contrato, ajuste, processo ou norma administrativa cuja produção já se houver completado levará em conta as orientações gerais da época, sendo vedado que, com base em mudança posterior de orientação geral, se declarem inválidas situações plenamente constituídas.
Parágrafo único. Consideram-se orientações gerais as interpretações e especificações contidas em atos públicos de caráter geral ou em jurisprudência judicial ou administrativa majoritária, e ainda as adotadas por prática administrativa reiterada e de amplo conhecimento público."
7.	A SeinfraUrbana aduziu que, à época da assinatura do contrato (no ano de 2009) , não haveria posicionamento desta Corte em relação ao BDI aplicável às obras contratadas. Assim, além de a observância ao art. 24 da LINDB afastar a retroatividade da aplicação dos parâmetros estabelecidos no Acórdão 2622/2013-TCU-Plenário, aquela decisão trataria somente da construção de edifícios, enquanto o contrato em análise envolveu uma obra de reforma, o que representaria uma parcela de risco maior do que aquela que ocorreria em uma construção de nova edificação, justificando o emprego de uma taxa de BDI mais elevada.
8.	Por discordar desses entendimentos, solicitei vista dos autos na sessão da Primeira Câmara do dia 8/3/2022.
9.	Conforme demonstrarei nos tópicos seguintes, considero que o emprego do Acórdão 2622/2013-TCU-Plenário ao caso examinado não represente violação ao princípio da segurança jurídica ou infração ao disposto no art. 24 da LINDB. Na verdade, o referido decisum apenas modificou parâmetros de BDI que já eram utilizados anteriormente pelo TCU na análise de obras públicas, conforme se dessume da leitura do seguinte excerto da decisão (grifo acrescido) :
"9.1. determinar às unidades técnicas deste Tribunal que, nas análises do orçamento de obras públicas, utilizem os parâmetros para taxas de BDI a seguir especificados, em substituição aos referenciais contidos nos Acórdãos ns. 325/2007 e 2.369/2011:
"
10.	O Acórdão 2369/2011-TCU-Plenário já apresentava um valor médio para a taxa de BDI de obras de reforma de edificações (com ampliação de até 40%) equivalente a 24,5%, para contratos na faixa de valor correspondente ao contrato ora em exame. Por sua vez, o Acórdão 325/2007-TCU-Plenário, embora constituísse referência específica para obras de linha de transmissão e subestações de energia, era empregado com frequência como parâmetro para avaliar outros tipos de empreendimento. Aquele julgado demonstrava uma taxa de faixa referencial de BDI variando entre 16,36% (mínimo) , 22,61% (médio) e 28,87% (máximo) .
11.	A comparação entre os três acórdãos obviamente requer algumas cautelas, pois a decisão mais recente, o Acórdão 2622/2013-TCU-Plenário, não divulgou os valores mínimos e máximos da taxa de BDI como ocorreu nos dois outros acórdãos mencionados, optando por apresentar os valores do 1º e 3º quartis[footnoteRef:2]. No entanto, os valores médios das taxas de BDI das três deliberações podem ser comparados entre si, visto que se referem à mesma medida de tendência central. [2:  Os quartis são medidas de localização que dividem a amostra de dados ordenada em ordem crescente em quatro partes. O 1º quartil ou quartil inferior (Q1) é a medida que divide aproximadamente 25% dos dados em valores inferiores ou iguais a Q1, ao passo que aproximadamente 25% dos dados são superiores ou iguais a Q3 e os restantes dados, aproximadamente 50%, situam-se entre Q1 e Q3. De um modo geral, quando nos referimos aos quartis, estamos a referir-nos ao 1º e 3º quartis, uma vez que o 2º quartil é designado por mediana. ] 
12.	Ou seja, os novos parâmetros de referência que foram implementados pelo Acórdão 2622/2013-TCU-Plenário não apresentaram mudanças significativas em relação aos percentuais de BDI que já eram utilizados pela jurisprudência do TCU. Assim, não há de se falar em retroação de entendimento ou em suposta violação ao princípio da segurança jurídica pela utilização dos valores do Acórdão prolatado em 2013 para um contrato celebrado em 2009 (cuja execução perdurou até 2014) . 
13.	Na verdade, a impugnação de taxas de BDI elevadas por esta Corte de Contas é procedimento rotineiro, que pode ser observado em várias decisões prolatadas desde o final da década de 1990, como se observa na Decisão 255/1999-1ª Câmara ou na Decisão 469/1999-Plenário, sendo que nesta última foi quantificado o dano observado no conhecido caso de superfaturamento das obras do Fórum Trabalhista de São Paulo. Naquela ocasião, discutiu-se a inadequação do BDI de 40,69% adotado no orçamento da construtora Incal, considerando-se que a taxa mais adequada seria de apenas 21,89%.
14.	Seria possível mencionar uma série de outras referências de BDI da época da contratação que demonstrariam que o valor empregado no contrato ora em análise estava, de fato, muito elevado. Posso citar a tabela do Instituto de Obras Públicas do Espírito Santo (IOPES) , importante e reconhecida tabela de custos local, que demonstra que o BDI de referência para outubro de 2009 era de 28% (disponível para consulta em: https://iopes.es.gov.br/referencial-preco-1) . Como se trata de referência de amplo uso no âmbito de órgãos e entidades do Estado do Espírito Santo, é de se esperar que a construtora contratada e os gestores do Sesc/ES tivessem conhecimento de tal parâmetro. Cito também o Sistema Sicro-2, do Dnit, cujo BDI em março/2009 era de somente 19,60%.
15.	Portanto, entendo que o BDI referencial de 25% adotado inicialmente para a avaliação do contrato mostra-se plenamente adequado ao exame.
16.	Quanto à afirmação da unidade técnica de que o parâmetro referencial do Acórdão 2622/2013-TCU-Plenário não abrangeria obras de reforma de edificações, verifico que o estudo aprovado por meio do Acórdão 2622/2013-TCU-Plenário dividiu os contratos selecionados para compor a amostra de dados emMinistério do Planejamento, Orçamento e Gestãoex onze diferentes tipos de obra, as quais foram agrupadas em cinco diferentes classificações CNAE 2.0, nos termos da tabela a seguir:
17.	Assim, não é correta a afirmação da unidade técnica de que o parâmetro de BDI constante do Acórdão 2622/2013-TCU-Plenário não se aplique também para obras de reforma de edificações, pois tal tipologia de obra estava dentro do universo de contratos selecionados para a realização dos estudos estatísticos que embasaram as conclusões do aludido acórdão.
18.	Ainda que se entenda que o caso concreto apresente um valor de risco maior do que seria observado em uma construção nova, o que, em tese, justificaria um BDI maior, observo que o parâmetro empregado nas análises constantes dos autos corresponde ao terceiro quartil do Acórdão 2622/2013-TCU-Plenário, intervalo que compreende a faixa das amostras mais elevadas da taxa de BDI observadas no estudo que embasou o referido julgado. Se fosse adotada a taxa média do referido estudo, a referência de BDI seria de somente 22,12%. Cabe ressaltar ainda que o suposto risco de uma obra de reforma acabou por onerar a entidade contratante, como se verifica no expressivo percentual de aditamento contratual ocorrido no ajuste, de forma que não me parece adequado majorar o percentual de risco a ser adotado neste caso concreto.
19.	Outrossim, conforme consta do parágrafo 325 do relatório que fundamentou o Acórdão 2622/2013-TCU-Plenário, o estudo baseou-se em amostra de contratos de obras em execução entre 2007 e 2011, o que me faz concluir que os parâmetros de referência de BDI aprovados por aquela decisão eram contemporâneos ao contrato ora em exame, celebrado em 2009.
20.	A respeito da não utilização do uso da taxa de BDI reduzido para o fornecimento de equipamentos, que é causa de outra parcela do indício de sobrepreço apontado, observo que tal entendimento não decorre originalmente do Acórdão 2622/2013-TCU-Plenário, sendo matéria já pacificada pela jurisprudência do TCU bem antes da prolação do referido julgado, consoante a Súmula 253/2010.
21.	Novamente, não há de se falar em aplicação retroativa de novos entendimentos do TCU ou de suposta violação ao disposto no art. 24 da LINDB, pois esta Corte de Contas somente teria consolidado sua linha de entendimento em 2010, com a edição da Súmula 253. Nesse mister, registro que o verbete da Súmula 253 retratou o entendimento já empregado neste Tribunal de que, em obra pública, o fornecimento de materiais e equipamentos de natureza específica que possam ser fornecidos por empresas com especialidades próprias e diversas, demonstrada a inviabilidade técnico-econômica de realização de licitação específica, deveriam apresentar incidência de taxa de BDI reduzida em relação à aplicável aos demais itens. 
22.	Dito de outra forma, a súmula é a expressão da orientação do TCU a respeito do tema. Ela não inova na jurisprudência, mas tão somente edita um enunciado sobre matéria já pacificada em todos os órgãos colegiados desta Corte de Contas. A Súmula 253 nasceu de uma coleção de julgados que apontavam a desvantajosidade da obtenção de equipamentos a partir de contratos de obras públicas, em que eles estivessem sujeitos ao mesmo BDI incidente sobre o restante do contrato. Mencionem-se, como exemplos, os Acórdão 1914/2003-TCU-Plenário (Relator Ministro Humberto Souto) , 1.600/2003-Plenário (Relator Ministro-Substituto Lincoln Magalhães da Rocha) , 1.521/2005-Plenário (Relator Ministro-Substituto Augusto Sherman Cavalcanti) , 1.020/2007-Plenário (Relator Ministro-Substituto Marcos Bemquerer Costa) e 325/2007-Plenário (Relator Ministro Guilherme Palmeira) , entre outros.
23.	Não se pode olvidar que o Acórdão 2622/2013-TCU-Plenário apresentou novos valores para as taxas de BDI diferenciado, variando entre 11,10% e 16,80%, mas tais parâmetros representaram uma ligeira elevação em relação às taxas de BDI reduzido que eram até então empregadas nas análises do TCU. Cito os exemplos dos Acórdão 157/2009-TCU-Plenário e 993/2009-Plenário, que adotaram, respectivamente, taxas de BDI de 13,04% e de 10% sobre os itens relativos ao fornecimento de tubos de aço e de ferro fundido, o que demonstra que os parâmetros trazidos posteriormente, em 2013, pelo Acórdão 2622/2013-TCU-Plenário, foram provavelmente mais favoráveis aos até então adotados nas auditorias realizadas pelo Tribunal em obras públicas.
24.	Por fim, faço alguns comentários sobre a aplicabilidade do Sinapi como referência de preços para as contratações de obras e serviços de engenharia realizadas no bojo de entidades integrantes do Sistema "S".  Com efeito, o Decreto 7.983/2013, que preconiza o uso do referido sistema no âmbito das contratações de obras com recursos da União, não é de uso cogente para as entidades do Sistema "S".
25.	No entanto, ainda que as entidades integrantes do Sistema "S" não estejam obrigadas a seguir os estritos procedimentos da Lei 8.666/1993 (e do Decreto 7.983/2013) , seus regulamentos próprios devem ter por base os princípios gerais aplicáveis à Administração Pública, dentre os quais o Princípio da Economicidade.
26.	Assim, por prestarem serviços públicos e manejarem recursos oriundos de contribuições parafiscais, vários precedentes do TCU têm adotado o Sinapi para avaliar a aderência das contratações do Sistema "S" frente aos parâmetros de mercado. Nesse sentido, podem ser citados os Acórdãos 2.442/2021, 2.441/2021, 201/2018 2.890/2015 e 397/2011, todos do Plenário, e o Acórdão 2992/2016-TCU-Primeira Câmara, dentre várias outras decisões. Reproduzo aqui excerto extraído do Acórdão 397/2011-TCU-Plenário:
"9.10. alertar ao Departamento Regional do Serviço Nacional de Aprendizagem Industrial no Acre - Senai/DR/AC que: [...]
9.10.5. nas licitações que tenham por objeto serviços de obras e engenharia, inclua em seus orçamentos, parte integrante dos projetos básicos, coluna com a denominação do código Sinapi para cada item, com intuito de facilitar a fiscalização quanto ao cumprimento do estabelecido na Lei de Diretrizes Orçamentárias, que define como parâmetro máximo, para aceitação de preços, os valores estabelecidos pelo Sinapi."
27.	O fato é que a jurisprudência do TCU tem considerado que os preços medianos constantes do Sinapi são indicativos dos valores praticados no mercado e, portanto, há sobrepreço quando o preço global está injustificadamente acima do total previsto no Sinapi (Acórdão 618/2006-TCU-Plenário) . Desde a LDO de 2003, o Sinapi tornou-se referência oficial de preços, enquanto o Sicro foi vinculado ao controle dos gastos públicos federais a partir da LDO de 2010. 
28.	Todavia, muito antes disso, tais sistemas já eram utilizados como balizadores de preços pelo TCU, que começou a utilizar ambos os sistemas em 1999, pois o que norteia a atuação desta Corte de Contas é o princípio da economicidade, que representa, em síntese, a realização de contratações por preços compatíveis com os de mercado.
29.	Finalizo a minha apreciação dos autos concluindo que está plenamente caracterizada a superestimativa do BDI utilizado no Contrato ES-2009-CO-001, bem como que o Acórdão 2622/2013-TCU-Plenário é uma referência adequada ao exame do ajuste. Ocorre que eventual débito no  aludido contrato ainda não está devidamente delineado, visto que a SeinfraUrbana bem demonstrou que diversas referências utilizadas pela então Secex/ES para avaliar os custos unitários avençados estavam inadequadas, exigindo ajustes nas referências empregadas.
30.	A caracterização do sobrepreço não pode ocorrer somente a partir da análise da taxa de BDI. Conforme entendimento exposto no Acórdão 1511/2018-TCU-Plenário, a análise isolada de apenas um dos componentes do preço, custo direto ou BDI, não é suficiente para caracterizar sobrepreço ou superfaturamento, pois BDI elevado poderia ser compensado por um desconto no custo direto dos serviços, de modo que o valor contratado esteja compatível com os parâmetros de mercado. A análise deve ser feita por meio da comparação do preço contratado com o de referência, sendo este último composto pelo custo paradigma de mercado e pelo percentual referencial de BDI.
31. 	Por isso, no relatório que embasou o Acórdão 2622/2013-TCU-Plenário, foi consignado que as taxas referenciais de BDI constantes daquela decisão não têm por objetivo limitar o BDI das propostas de preços das empresas licitantes, já que os valores do BDI podem oscilar de empresa para empresa, de acordo com as suas características particulares, tais como: remuneração desejável, situação econômico-financeira, localização e porte da empresa, estrutura administrativa, número de obras em execução, nível de competitividade do mercado etc.
32.	Nesse aspecto, ao compulsar o demonstrativo de cálculo do superfaturamento elaborado pela então Secex/ES (peça 69 e peça 71) , observo que sobrepreço devido ao diferencial entre o BDI de 35% (utilizado no contrato) e o máximo admitido pelo TCU para essa modalidade de fornecimento de equipamentos, de 16,8%, nos termos do Acórdão 2622/2013-TCU-Plenário, alcança o valor total de R$ 258.272,58. Ocorre que não houve exame dos custos diretos de mercado desses itens, demonstrando que houve unicamente a impugnação da taxa de BDI sem que se realizasse a análise de todos os componentes de preço.
33.	O mesmo procedimento ocorreu na amostra dos demais itens cujos custos unitários de referência não foram analisados pelo TCU. Para tais serviços da planilha do contrato e dos aditivos, cujo custo atinge o montante de R$ 10.331.159,44, a Secex/ES apontou um sobrepreço de R$ 1.033.115,94, decorrente do diferencial entre o BDI do Acórdão 2622/2013-TCU-Plenário (25%) e aquele adotado na planilha do contrato (35%) .
34.	Entendo que são inconclusivas essas duas parcelas do superfaturamento (R$ 258.27,58 e R$ 1.033.115,94) , pois não houve o exame dos custos diretos associados aos serviços, tendo sido promovida unicamente a glosa do diferencial da taxa do BDI entre o percentual contratado e a referência desta Corte de Contas.
35.	Em suma, na parcela do sobrepreço em que os custos diretos foram efetivamente analisados, a última instrução da SeinfraUrbana apontou a inadequação de várias das referências utilizadas, ao passo que as demais parcelas do sobrepreço decorreram tão somente da impugnação da taxa de BDI sem que houvesse qualquer juízo sobre a adequação dos custos diretos praticados. 
36.	Portanto, por fundamentos diversos, alinho-me integralmente ao encaminhamento do relator no sentido de considerar a presente representação parcialmente procedente, de dar ciência das irregularidades observadas ao Sesc/ES, bem como de arquivar os autos.
	Ante o exposto, voto por que o Tribunal adote o acórdão que ora submeto à deliberação deste colegiado.
TCU, Sala das Sessões, em 14 de junho de 2022.
BENJAMIN ZYMLER
Revisor